ACORDAO-COMPLETO-2542022

ACÓRDÃO 529/2023 ATA 11/2023 - PLENÁRIO

VISTOS, relatados e discutidos estes autos de recursos de reconsideração interpostos por Arno Hugo Augustin Filho e Marcos Pereira Aucélio contra o Acórdão 1887/2021-TCU-Plenário;
ACORDAM os Ministros do Tribunal de Contas da União, reunidos em Sessão do Plenário, diante das razões expostas pelo Redator, e com fundamento nos arts. 32 e 33 da Lei 8.443/92, em:
9.1. conhecer dos recursos interpostos pelos recorrentes para, no mérito, negar-lhes provimento; e
9.2. dar ciência da decisão aos recorrentes, à Secretaria do Tesouro Nacional e ao Ministério da Fazenda.

Recursos de reconsideração contra acórdão que julgou irregulares as contas dos recorrentes, no âmbito da prestação de contas anual da Secretaria do Tesouro Nacional (STN) do exercício de 2012.

Secretaria do Tesouro Nacional.

3. Interessados/Responsáveis/Recorrentes:
3.1. Responsáveis: Arno Hugo Augustin Filho (XXX.327.680-XX); Cleber Ubiratan de Oliveira (XXX.953.366-XX); Eduardo Coutinho Guerra (XXX.000.681-XX); Fabiana Magalhaes Almeida Rodopoulos (XXX.867.841-XX); Gilvan da Silva Dantas (XXX.672.741-XX); Leandro Giacomazzo (XXX.222.241-XX); Lindemberg de Lima Bezerra (XXX.413.760-XX); Líscio Fábio de Brasil Camargo (XXX.557.686-XX); Manuel Augusto Alves Silva (XXX.887.241-XX); Marcus Pereira Aucélio (XXX.486.601-XX); Otávio Ladeira de Medeiros (XXX.675.548-XX); Paulo Fontoura Valle (XXX.652.571-XX); Paulo Henrique Feijo da Silva (XXX.099.584-XX).
3.2. Recorrentes: Marcus Pereira Aucélio (XXX.486.601-XX); Arno Hugo Augustin Filho (XXX.327.680-XX).

13.1. Ministros presentes: Bruno Dantas (Presidente), Walton Alencar Rodrigues (Relator), Benjamin Zymler, Vital do Rêgo, Jorge Oliveira, Antonio Anastasia e Jhonatan de Jesus.
13.2. Ministros-Substitutos presentes: Augusto Sherman Cavalcanti, Marcos Bemquerer Costa e Weder de Oliveira.

WALTON ALENCAR RODRIGUES

Ministro Bruno Dantas.

Adoto, como relatório, instrução elaborada no âmbito da então Secretaria de Recursos (Serur) , que contou com anuência do Ministério Público junto ao TCU:
INTRODUÇÃO
1.	Trata-se de recursos de reconsideração interpostos por Arno Hugo Augustin Filho e Marcos Pereira Aucélio, respectivamente Secretário do Tesouro Nacional e Subsecretário de Política Fiscal no exercício de 2012 (peças 57-69 e 50-51) , em face do Acórdão 1887/2021-TCU-Plenário (peça 31) , de relatoria do Ministro Bruno Dantas, vazado nos seguintes termos:
9.1. levantar o sobrestamento dos autos referido no despacho de peça 12, nos termos do art. 11 da Lei 8.443/1992, c/c art. 157 do Regimento Interno do TCU; 
9.2. excluir Paulo José dos Reis Souza (XXX.424.306-XX) do rol de responsáveis destes autos, uma vez que a natureza de sua responsabilidade no período não condiz com o prescrito no art. 10 da Instrução Normativa-TCU 63/2010 e no art. 5º da Decisão Normativa-TCU 124/2012; 
9.3. com fundamento nos arts. 1º, inciso I, 16, inciso III, alínea "b" da Lei 8.443/1992, c/c os arts. 19, parágrafo único, e 23, inciso III, da mesma Lei, e com arts. 1º, inciso I, 209, inciso II, e §§ 1º, 210, §2º, e 214, inciso III, do Regimento Interno do TCU, julgar irregulares as contas de Arno Hugo Augustin Filho (XXX.327.680-XX) , na condição de Secretário do Tesouro Nacional, e de Marcos Pereira Aucélio (XXX.486.601-XX) , na condição de Subsecretário de Política Fiscal; 
9.4. com fundamento nos arts. 1º, inciso I, 16, inciso II, 18 e 23, inciso II, da Lei 8.443/1992, c/c os arts. 1º, inciso I, 208 e 214, inciso II, do Regimento Interno do TCU, julgar regulares com ressalvas as contas de Gilvan da Silva Dantas (XXX.672.741-XX) , na condição de Subsecretário de Contabilidade Pública na gestão 2012, e de Líscio Fábio de Brasil Camargo (XXX.557.686-XX) , na condição de Subsecretário de Assuntos Corporativos, dando-lhes quitação; 
9.5. com fundamento nos arts. 1º, inciso I, 16, inciso I, 17 e 23, inciso I, da Lei 8.443/1992, c/c os arts. 1º, inciso I, 207 e 214, inciso I, do Regimento Interno do TCU, julgar regulares as contas de Cleber Ubiratan de Oliveira (XXX.953.366-XX) ; Eduardo Coutinho Guerra (XXX.000.681-XX) ; Fabiana Magalhães Almeida Rodopoulos (XXX.867.841-XX) ; Leandro Giacomazzo (XXX.222.241-XX) ; Lindemberg de Lima Bezerra (XXX.413.760-XX) ; Manuel Augusto Alves Silva (XXX.887.241-XX) ; Otávio Ladeira de Medeiros (XXX.675.548-XX) ; Paulo Fontoura Valle (XXX.652.571-XX) ; e Paulo Henrique Feijó da Silva (XXX.099.584-XX) , dando-lhes quitação plena; 
9.6. dar ciência desta decisão ao Ministério da Economia e à Secretaria do Tesouro Nacional.
HISTÓRICO
2.	Trata-se de prestação de contas anual da Secretaria do Tesouro Nacional (STN) do exercício de 2012.
2.1.	No âmbito do TC Processo 021.643/2014-8, foram examinadas irregularidades em operações de crédito e atrasos de repasses de recursos em descumprimento à Lei de Responsabilidade Fiscal, prática conhecida à época como "pedaladas fiscais".
2.2.	Os fatos fiscalizados se referem ao período entre 2012 e 2014, com recursos destinados ao pagamento de despesas com benefícios sociais e/ou assistências e subsídios de responsabilidade da União, com descumprimento à Lei Complementar 101/2000. As presentes contas ficaram sobrestadas até deliberação no processo em referência.
2.3.	Em razão dessas irregularidades, o Tribunal, por meio do Acordão 825/2015, mantido pelo Acórdão 992/2015-TCU-Plenário e sob a relatoria do Ministro José Múcio Monteiro, e alterado pelo Acórdão 3297/2015-TCU-Plenário, de relatoria do Ministro Vital do Rêgo, constatou a responsabilidade, dentre outros, de Arno Hugo Augustin Filho e Marcus Pereira Aucélio, chamando-os em audiência, para que apresentassem suas razões de justificativa.
2.4.	Depois da apresentação e análise das razões de justificativa apresentadas pelos responsáveis, o Tribunal, por intermédio do Acórdão 2575/2016-TCU-Plenário, relatado pelo Ministro José Múcio Monteiro, mantido, no que concerne aos ora recorrentes, pelo Acórdão 1824/2018-TCU-Plenário, Relator Ministro Walton Alencar Rodrigues e Redator Ministro José Múcio Monteiro, conheceu da representação e considerou-a parcialmente procedente, para rejeitar os argumentos de Arno Hugo Augustin Filho e Marcus Pereira Aucélio, imputando-lhes multa e inabilitando o primeiro para o exercício de cargos em comissão ou função de confiança pelo período de oito anos.
2.5.	Após trânsito em julgado da deliberação em referência, adotada no âmbito da representação autuada sob o TC Processo 021.643/2014-8, a unidade técnica retomou a análise destas contas, de modo a verificar os impactos dessas decisões na gestão dos responsáveis da STN em 2012.
2.6.	Nessa linha, o relator da decisão recorrida identificou as seguintes decisões do Tribunal com impacto na gestão dos responsáveis (peça 32, p. 2) :
a) Acórdão 938/2019-TCU-Plenário (TC Processo 021.643/2014-8, relator Ministro Raimundo Carreiro) , que ratificou as sanções aplicadas por meio do Acórdão 2575/2016-TCU-Plenário (relator Ministro José Múcio Monteiro) , em razão da edição de portarias autorizadoras de operação de crédito no âmbito do Programa de Sustentação do Investimento (PSI) entre o Tesouro Nacional e o Banco Nacional de Desenvolvimento Econômico e Social (BNDES) em 2012, no total de R$ 4.139.615,20, o que configurou assunção de compromisso financeiro previsto no art. 29, inciso III, da Lei de Responsabilidade Fiscal (LRF) , operação vedada em seu art. 36, além de realizada sem observância das condições impostas pelo art. 32, § 1º, da referida Lei, e com postergação de pagamentos ao BNDES; 
b) Acórdão 972/2020-TCU-Plenário e 1.562/2020-TCU-Plenário (TC Processo 003.365/2017-4, relator Ministro Vital do Rêgo) , por meio do qual foi confirmada a sanção aplicada a Arno Hugo Augustin Filho por meio do Acórdão 2924/2018-TCU-Plenário (relator Ministro José Múcio Monteiro) , em razão da autorização da concessão de operações de crédito ao Estado do Rio de Janeiro sem observância do art. 7º, § 1º, da Portaria-MF 89/1997, com redação dada pela Portaria-MF 276/1997 (revogada) , e do art. 11 da Portaria-MF 306/2012, que resultou na necessidade de honra, pela União, de R$ 1.033.955.984,61 de obrigações assumidas com esses empréstimos; e 
c) Acórdão 1274/2013-TCU-Plenário, prolatado ao apreciar as Contas do Presidente da República de 2012 (TC Processo 006.617/2013-1, relator Ministro José Jorge) , que consignou a omissão no dever de garantir a fidedignidade das informações prestadas pela STN no Balanço-Geral da União. 
11. Some-se a esses o TC Processo 010.173/2015-3, que não foi mencionado como fundamento pela unidade instrutora porque, à época da instrução de mérito destes autos, não havia sido julgado. Referido processo tratou de representação destinada a verificar a regularidade dos empréstimos concedidos pelo Tesouro Nacional ao BNDES mediante a emissão direta de títulos públicos ao longo dos exercícios 2008 a 2015.
12. Esse processo foi recentemente apreciado por meio do Acórdão 56/2021-TCU-Plenário (relator Ministro Aroldo Cedraz; revisor Ministro Walton Alencar Rodrigues) e, embora não tenha imposto sanção aos responsáveis, firmou entendimento de que são irregulares os contratos de concessão de crédito analisados nos mencionados autos, firmados entre a União e suas instituições financeiras controladas, realizados por meio da emissão direta de títulos da dívida pública, com vistas à realização de políticas públicas setoriais ou ao aumento do capital/patrimônio de referência da instituição financeira, por contrariarem os arts. 2º, 3º, 4º, 11, § 2º, e 13 da Lei 4.320/1964, os arts. 32, § 1º, inc. II, e 36 da LRF; e o art. 167, incs. I e II, da Constituição Federal de 1988.
2.7.	Diante desse conjunto de elementos, o Tribunal, por intermédio do acórdão recorrido, julgou regulares e regulares com ressalva as contas de alguns responsáveis, e irregulares as de Arno Hugo Augustin Filho e Marcus Pereira Aucélio.
2.8.	Irresignados, os gestores ingressam com recursos de reconsideração.
ADMISSIBILIDADE
3.	Os exames preliminares de admissibilidade às peças 53-54 e 78-79 - acolhidos pelo Relator ad quem em despachos às peças 70 e 81 - concluíram por conhecer do recurso, com suspensão dos efeitos do item 9.3 do acórdão recorrido.
MÉRITO
4.	Constitui objeto deste exame verificar se:
	i. ocorreu prescrição no processo;
	ii. foi respeitado o direito à defesa de Arno Hugo Augustin Filho;
	iii. as responsabilidades dos gestores foram adequadamente avaliadas no processo.
5.	Da prescrição
5.1.	Arno Hugo Augustin Filho aponta prescrição e requer arquivamento dos autos.
5.2.	Destaca que foi notificado da decisão recorrida em 20/8/2021, enquanto a prestação de contas se deu em 27/8/2013, após lapso temporal superior a cinco anos. E informa que a prescrição penal para o caso dos autos seria de quatro anos.
5.3.	Cita novo entendimento do STF no RE 636.886 (Tema 899) , que reconhece a prescrição do ressarcimento ao Erário, e aponta a aplicabilidade da Lei 9.873/1999.
5.4.	Assinala que o entendimento foi reconhecido pelo Ministério Público de Contas em parecer de 19/8/2020 no TC Processo 027.624/2018-8, e pela Secretaria de Recursos nos processos de contas de 2013 e 2014 (respectivamente, TCs Processo 019.099/2014-2 e Processo 030.154/2015-4) .
5.5.	Faz referência às contas da STN no exercício de 2014 e informa que os fatos examinados se amoldam ao tipo penal previsto no artigo 359-A do Código Penal, com prazo prescricional de quatro anos, nos termos do artigo 1º, §2º, da Lei 9.873/1999.
5.6.	Refuta as conclusões do TC Processo 030.154/2015-4 (Contas da STN de 2014) , que suspendeu o prazo de prescrição enquanto o processo esteve sobrestado, nos seguintes termos (peça 57, p. 15) :
Assim, é absurda a tese de que ocorreu a interrupção da prescrição e início de nova contagem do prazo prescricional a partir da notificação do recorrente em 8/5/2015 quanto ao Acórdão 825/2015-TCU-Plenário, Relator Ministro José Múcio Monteiro, proferido, na sessão de 15/4/2015, no TC Processo 021.643/2014-8, mas que esta contagem possa ser suspensa apenas para o processo das contas do ano de 2014 (ou de 2012) sem que o processo que originou a interrupção (TC Processo 021.643/2014-8) também esteja suspenso. 
Quer dizer, os processos passam a ter duração infinita, pois de fato seguem se desenrolando, enquanto ficam suspensos os prazos prescricionais. 
5.7.	E sustenta ainda que durante o período de sobrestamento, entre 21/9/2015 (peça 12) até 17/6/2019 (peças 16-17) , teria ocorrido também a prescrição intercorrente estabelecida no artigo 1º, § 1º, da Lei 9.873/1999.
5.8.	Registra, por fim, que não houve indicativo de ressarcimento de dano ao Erário nos fundamentos da decisão recorrida.
5.9.	Junta ao recurso:
i.	Levantamento de estudos da Serur (peças 58 e 66) ;
ii.	Excertos de instrução técnica desta Serur que reconheceu prescrição no âmbito do TC Processo 030.154/2015-4 (peças 59-61 e 64, 67-68) ;
iii.	Parecer PGFN/CAF/Nº359/2015 (peças 62 e 69) ; e
iv.	Cópia do presente recurso (peça 63) .
Análise
5.10.	Não se vislumbra ocorrência de prescrição no caso concreto.
5.11.	No exame da prescrição, a Serur tem adotado os entendimentos detalhados nas peças 58 e 66 (juntados ao recurso) , atualizados pela peça 90, que contém estudo e pronunciamentos atualizados desta secretaria sobre o tema. Nessas manifestações estão desenvolvidas as seguintes premissas, que serão utilizadas no presente exame: 
	a) ao julgar o RE 636.886, o STF conferiu nova interpretação ao art. 37, § 5º, da Constituição Federal, fixando a tese de que "é prescritível a pretensão de ressarcimento ao erário fundada em decisão de Tribunal de Contas";
	b) as pretensões punitiva e de ressarcimento devem observar o mesmo regime na atividade de controle externo, dado o objetivo comum da prescrição, de fixar prazo para o Tribunal de Contas agir, para caracterizar o ilícito, identificar seu autor, dimensionar as consequências da conduta e impor as consequências legais, independentemente de tais consequências terem natureza punitiva ou ressarcitória;
	c) até que sobrevenha norma específica, entende-se que a prescrição das pretensões punitiva e de ressarcimento, no processo de controle externo, deve observar o regime Lei 9.873/1999, na linha dos recentes pronunciamentos do STF. Assim, sem prejuízo de se realizar exame da prescrição também segundo o prazo decenal previsto no Código Civil, o critério adotado, na formulação da proposta de encaminhamento, será o da Lei 9.873/1999.  
Análise da prescrição segundo os critérios do Acórdão 1441/2016-TCU-Plenário:
5.12.	No que se refere à pretensão punitiva, o TCU tem tradicionalmente aplicado os critérios definidos no Acórdão 1441/2016-TCU-Plenário, que, em incidente de uniformização de jurisprudência, orientou-se pela aplicação do Código Civil. Por este acórdão, em linhas gerais, a prescrição deveria se subordinar ao prazo geral de dez anos (CC, artigo 205) , contado a partir da data da ocorrência do fato e interrompido pelo ato que ordenar a citação, a audiência ou a oitiva da parte. 
5.13.	Entre outras razões que justificaram a adoção desse critério destaca-se a de que o citado dispositivo constitui uma cláusula geral a ser empregada sempre que a pretensão for prescritível, mas a lei não estabelecer um prazo específico, como na hipótese. 
5.14.	Aplicando essas balizas ao caso em exame, verifica-se que a prestação de contas dos recursos foi apresentada ao Tribunal em 31/7/2013 (peça 1, p. 1) , e houve determinação de sobrestamento do processo em 15/9/2015, por meio do despacho de peça 12.
5.15.	Também houve interrupção do prazo prescricional a partir da citação dos responsáveis determinada em 15/4/2015 pelo Acórdão 825/2015-TCU-Plenário, de relatoria do Ministro José Múcio, no âmbito do TC Processo 021.643/2014-8, representação que fundamentou o sobrestamento e apurou as irregularidades que resultaram no julgamento pela irregularidade destas contas.
5.16.	Ao final, a decisão condenatória foi proferida na sessão de 4/8/2021 (peça 31) .
5.17.	Considerando a premissa de que as pretensões punitiva e de ressarcimento se submetem ao mesmo regime, conclui-se que não estaria prescrita a possibilidade de julgamento das contas caso fossem adotados os parâmetros definidos no Acórdão 1441/2016-TCU-Plenário. 
		Análise da prescrição pelo regime da Lei 9.873/1999 
5.18.	Adotando-se as premissas fixadas na Lei 9.873/1999, observa-se que também não teria ocorrido prescrição. Para tanto, é preciso considerar os seguintes parâmetros: 
a) Termo inicial: 	
5.19.	A prescrição se opera no instante em que se caracteriza a desídia do titular do direito que, embora já pudesse agir, deixou transcorrer o prazo sem pleitear a reparação do dano sofrido. E a desídia do titular do direito é aferida de acordo com balizas próprias (termo inicial, prazo, causas suspensivas e interruptivas) , não necessariamente coincidentes com o momento do surgimento do dano.
5.20.	O prazo de prescrição previsto na Lei 9.873/1999 é de cinco anos, com fulcro no seu artigo 1º. A norma prevê a contagem do período prescricional a partir da "data da prática do ato ou, no caso de infração permanente ou continuada, do dia em que tiver cessado". 
5.21.	Por certo, a realização de operações de crédito não autorizadas junto a instituições financeiras estatais e os atrasos de repasses de recursos legais a estados, municípios e Distrito Federal, que deram ensejo ao julgamento das contas dos recorrentes pela irregularidade, constituem ilícitos da mesma espécie, realizados de modo similar, portanto, infrações permanentes. 
5.22.	Não se tem o momento exato em que essas condutas cessaram. Entretanto, sabe-se que as infrações continuaram a ocorrer no exercício de 2015, conforme consta dos itens 9.2.1 e 9.2.2 do Acórdão 1497/2016-TCU-Plenário, relatado pelo Ministro José Múcio Monteiro. As irregularidades, inclusive, culminaram em parecer prévio desta Corte com proposta de julgamento pela irregularidade das contas ordinárias da Presidência da República em 2015 (Acórdão 2523/2016-TCU-Plenário, Relator José Múcio Monteiro) . 
5.23.	Todavia, Arno Hugo Augustin Filho foi exonerado do cargo de Secretário do Tesouro Nacional do Ministério da Fazenda a partir de 1º/1/2015 (Publicação no Diário Oficial da União - DOU de 7/1/2015) , enquanto Marcus Pereira Aucélio permaneceu no cargo de Subsecretário de Política Fiscal do mesmo órgão até 20/10/2015, também conforme publicação no DOU, datas a serem utilizadas como marcos iniciais da prescrição na presente análise. 
5.24.	De outro lado, de acordo com o §1º do art. 1º da Lei 9.873/1999, quando o fato objeto da ação punitiva da Administração também constituir crime, a prescrição reger-se-á pelo prazo previsto na lei penal. Sem desconhecer vertente doutrinária que entende que esse prazo não poderia ser menor do que cinco anos, tendo em vista a mens legis e o postulado da isonomia, não se constata clara exceção à norma, de modo a não ser possível considerar essa hipótese em desfavor dos responsáveis. 
5.25.	As irregularidades discutidas nos presentes autos também se amoldam ao tipo penal previsto no art. 359-A do Código Penal, havendo, inclusive, denúncia do Ministério Público Federal (MPF) já recebida pelo Juízo da 15ª Vara Federal Criminal da Seção Judiciária do Distrito Federal na Justiça Federal, em razão da quase totalidade dos eventos ora em debate (Processo 1024670-75.2018.4.01.3400) . A manifestação do MPF se baseia, em grande medida, nas conclusões do TC Processo 021.643/2014-8. 
5.26.	O referido delito resta assim tipificado: 
Art. 359-A. Ordenar, autorizar ou realizar operação de crédito, interno ou externo, sem prévia autorização legislativa: 
Pena - reclusão, de 1 (um) a 2 (dois) anos 
5.27.	Com isso, conforme o artigo 109, inciso V, do Código Penal, a prescrição penal ocorre em quatro anos, se o máximo da pena é igual a um ano e, sendo superior, não excede a dois, portanto, prazo a ser considerado nesta análise. 
5.28.	De outra sorte, constituem hipóteses de interrupção da prescrição, conforme o art. 2º, incisos I e II, desse normativo, a notificação ou citação do indiciado ou acusado, inclusive por meio de edital e qualquer ato inequívoco que importe apuração dos fatos. 
		c) Interrupções por atos inequívocos de apuração dos fatos: 
5.29.	No regime da Lei 9.873/1999, a prescrição se interrompe "por qualquer ato inequívoco, que importe apuração do fato" (artigo 2º, II) . 
5.30.	Com esse fundamento, observa-se que o Tribunal iniciou fiscalização sobre o tema por meio do TC Processo 021.643/2014-8, tendo elaborado relatório de fiscalização em 12/12/2014 (peças 109-111 daqueles autos) . Esta data é anterior até mesmo da cessão das irregularidades, de caráter permanente.
5.31.	Após análise dos fatos, o Tribunal, por meio do Acórdão 825/2015-TCU-Plenário, Relator Ministro José Múcio Monteiro, proferiu, em 15/4/2015, determinações e recomendações aos órgãos envolvidos e determinou a audiência dos responsáveis acerca das irregularidades nas operações de crédito e repasses às estatais.
5.32.	Tanto Arno Hugo Augustin Filho quanto Marcus Pereira Aucélio foram notificados acerca das irregularidades que ensejaram o julgamento pela irregularidade das contas em 8/5/2015 (peças 178, 183, 186 e 210 do TC Processo 021.643/2014-8) , interrompendo-se a prescrição para o Secretário do Tesouro Nacional, sendo que o Subsecretário ainda se mantinha no cargo.
5.33.	Por fim, cabe examinar o sobrestamento do presente processo de contas a partir de 15/9/2015 (despacho à peça 12) , enquanto pendente o julgamento da representação tratada no TC Processo 021.643/2014-8.
5.34.	O CPC traz previsão de suspensão do processo (que é a figura do "sobrestamento", no processo de controle externo) quando houver uma questão prejudicial a ser resolvida em outro feito (prejudicialidade externa) . É o que consta do art. 313, inciso V, "a":
Art. 313. Suspende-se o processo:
V - quando a sentença de mérito:
a) depender do julgamento de outra causa ou da declaração de existência ou de inexistência de relação jurídica que constitua o objeto principal de outro processo pendente;
5.35.	Como o julgamento do processo sobrestado não pode prosseguir, porque está na dependência do desfecho dessa questão que é objeto de processo diverso, não se pode falar em "paralisação indevida" ou em inércia no andamento do feito sobrestado.
5.36.	Não há previsão expressa na Lei 9.873/1999 ou mesmo no Código Civil sobre a suspensão da prescrição nesse caso. No entanto, no próprio Acórdão 1441/2016-TCU-Plenário, que tratou do regime de prescrição sob a ótica do Código Civil, a fundamentação traz considerações a respeito, prevendo hipóteses em que a prescrição não continuaria a correr (a exemplo de situações em que o responsável provoca incidentes processuais protelatórios) . Vejam-se, a respeito, os §§ 82 e seguintes do voto do ministro Benjamin Zymler no citado acórdão, além do próprio teor do item 9.1.5 da referida deliberação, que prevê causa suspensiva da prescrição.
5.37.	A suspensão do curso da prescrição se justifica, entre outras razões, por duas premissas amplamente aceitas pela jurisprudência, decorrentes de princípios gerais do direito (como o da boa-fé objetiva) e da teoria da actio nata, a saber: a) a prescrição pune a inércia do titular do direito violado; b) não há inércia punível se o titular do direito não age por algum impedimento justificável. Essa linha de entendimento é antiga na jurisprudência do Supremo Tribunal Federal e tem sido aplicada em vários ramos do direito, em variadas situações. Assim, por exemplo, já no julgamento do RE 26182/DF, ainda em 1954, o ministro Nelson Hungria reconheceu que "proposta ação declaratória de nulidade do título cambiário", em processo próprio, o curso da prescrição na ação cambiária teria que ser suspenso, como decorrência direta do "axioma do direito segundo o qual contra non valentem agere non currit praescriptio" ("a prescrição não corre contra quem não pode agir") .
5.38.	Esse mesmo entendimento foi aplicado pelo STF em decisão recente, proferida em regime de repercussão geral (questão de ordem no RE 966.177, DJE 1/2/2019) , em que se discutiu o alcance da suspensão processual prevista no art. 1.035, § 5º, do Código de Processo Civil e os seus efeitos sobre os processos penais. Mais especificamente, nessa questão de ordem o STF discutiu a possibilidade de suspensão, enquanto não julgado o processo paradigma, do prazo prescricional da pretensão punitiva nas ações penais sobrestadas. 
5.39.	Em nome da organicidade do sistema jurídico, o Relator, Ministro Luiz Fux, proferiu o seguinte voto, acolhido pelo colegiado, na mesma linha de reconhecer a suspensão da prescrição nos processos sobrestados (RE 966.166, DJE 1/2/2019) :
Demais disso, em face do princípio contra non valentem agere non currit praescriptio, temos que a prescrição não pode correr contra quem não pode agir. A lei não pode criar situações de incompatibilidade lógica, ou seja, não é aceitável impossibilitar a parte de agir e, ao mesmo tempo, puni-la pela sua inércia. 
Consectariamente, na presença de obstáculo intransponível ao ius persequendi, imperiosa é a dilação do prazo prescricional, não se admitindo que a lei discipline mecanismo de paralisação da ação e, simultaneamente, permita a continuidade do lapso temporal.
5.40.	Ainda como exemplo, essa mesma orientação é observada com frequência no âmbito de processos administrativos disciplinares, em que a prescrição para a administração punir é suspensa quando há ordem judicial, normalmente em caráter liminar, que paralisa o processo administrativo. Há vasta jurisprudência baseada na mesma premissa, de que não pode correr a prescrição durante o impedimento ao andamento do processo (STJ: MS 13385/DF; MS 11323/DF; EDcl no MS 13116, entre outros) .
5.41.	Esse mesmo entendimento foi aplicado pelo TCU em processo de concessão de aposentadoria, em que há prazo para o Tribunal realizar o julgamento. Todavia, se há decisão judicial que impede o julgamento (como regra, liminares obtidas pelo interessado) , o TCU invocou as mesmas premissas para concluir que o prazo para julgar foi suspenso. Nessa linha foi o voto do ministro Walton Alencar Rodrigues no TC Processo 005.689/2010-4 (peça 14) , que também afirmou a incidência do art. 313, inciso V, "a", do CPC, no processo de controle externo: 
Por fim, afasto a necessidade de oitiva prévia da interessada, mesmo tendo o respectivo ato de admissão sido disponibilizado no TCU há mais de 5 anos. Embora o Enunciado nº 3 da Súmula Vinculante do STF abranja a generalidade dos casos de atos sujeitos a registro, no caso concreto, a abertura de contraditório foi obstaculizada pela pendência de julgamento da causa em processo judicial, o que motivou a suspensão do prazo quinquenal, nos termos do artigo 313, inciso V, alínea "a", da Código de Processo Civil, aplicável subsidiariamente aos processos dessa Corte de Contas (Enunciado 103 da Súmula de Jurisprudência do TCU) .
5.42.	Em síntese, a prescrição não corre se ausente um de seus pressupostos, qual seja, a inércia do titular do direito. 
5.43.	É certo que um processo não possa ficar sobrestado indefinidamente. Há de se observar, notadamente nessas hipóteses de prejudicialidade, o direito à razoável duração do processo, incluído entre os direitos fundamentais pela Emenda Constitucional 45/2004. 
5.44.	A noção de "razoável duração", contudo, pode variar conforme as circunstâncias do caso, devendo-se empregar, para esse fim, a consideração de critérios como os da complexidade do caso e do próprio comportamento das partes, para se avaliar se houve uma condução ineficiente do processo sobrestante ou se, do contrário, ele observou seu curso regular e foi concluído em prazo razoável.
5.45.	Se houve a regularidade no andamento do processo sobrestante, observadas suas peculiaridades, não há que se falar em inércia ou de negligência no exercício da pretensão punitiva no processo sobrestado, justificando-se a suspensão da prescrição por força do citado princípio da actio nata. Com efeito, a prescrição tem o sentido de sanção pela inércia no exercício de um direito; e se essa inércia não ficou configurada, não há como justificar a fluência do prazo prescricional.
5.46.	Das premissas expostas, é de se concluir que o sobrestamento do feito, no aguardo de decisão sobre questão prejudicial pendente em outro processo, provoca a suspensão do curso da prescrição no processo sobrestado. 
5.47.	A partir desse entendimento, observa-se que, no caso concreto, este processo permaneceu sobrestado no período de 15/9/2015 (despacho à peça) até 15/10/2020 (data da instrução técnica que propõe o levantamento do sobrestamento e consequente julgamento do feito, peça 25) . Assim sendo, não ocorreu a prescrição, considerando as causas de interrupção de prazo informadas no caso concreto, e a suspensão do prazo em razão do sobrestamento dos autos. 
		d) Interrupção pela decisão condenatória recorrível: 
5.48.	A prescrição também se interrompe "pela decisão condenatória recorrível" (artigo 2º, III, da Lei 9.873/1999) . Com esse fundamento, houve a interrupção em 4/8/2021, data da sessão em que foi proferido o acórdão condenatório (peça 31) . Essa interrupção é relevante, por estabelecer prazo para julgamento do recurso. De qualquer modo, a prescrição quinquenal já restou caracterizada nos autos.
		e) Da prescrição intercorrente: 
5.49.	Nos termos do artigo 1º, § 1º, da Lei 9.873/1999, opera-se a prescrição intercorrente se o processo ficar paralisado por mais de três anos, aguardando "julgamento ou despacho". 
5.50.	Note-se que há uma correlação entre essa hipótese e as causas de interrupção da prescrição do artigo 2º. Uma vez interrompida a prescrição por alguma das hipóteses do artigo 2º, o processo não pode ficar inativo, sem qualquer inovação processual relevante, por mais de três anos. 
5.51.	Trata-se de prazo específico, não se aplicando nem o prazo geral de cinco anos nem o prazo especial, da lei penal (§2º) . A finalidade da prescrição intercorrente, com seu prazo próprio, é a de assegurar a eficiência e celeridade nas apurações administrativas. Seria contrário a essa finalidade a paralisação injustificada do processo por período maior que o triênio estabelecido para a hipótese. 
5.52.	A extrapolação do prazo de três anos, sem inovação relevante no processo, pode configurar negligência. Por isso, além de se operar a prescrição, deve-se promover a "apuração da responsabilidade funcional decorrente da paralisação, se for o caso". 
5.53.	A incidência da prescrição intercorrente pressupõe a existência de um processo paralisado, razão pela qual qualquer ato que esteja ligado à cadeia de produção da decisão final e que rompe com eventual inércia afasta a incidência da prescrição intercorrente de três anos.  
5.54.	É suficiente, para tanto, a prática de atos que contribuem para o exame do processo (como a juntada de documentos, evidências, cálculos) , não sendo juridicamente exigível uma maior relevância do ato processual em si (essa relevância está associada à prescrição principal, e não à intercorrente) . Logo, não se caracterizando um estado de paralisia do feito por mais de três anos, não se opera a prescrição intercorrente. 
5.55.	Esse entendimento parte do pressuposto de que o termo "pendente de julgamento ou despacho", disposto no artigo 1º, § 1º, da Lei 9873/1999, não deve ser interpretado de forma literal ou restritiva.
5.56.	Em muitas situações o exame da prescrição intercorrente pode ficar prejudicado nos processos já em tramitação no TCU. Como a ação de ressarcimento era considerada imprescritível, as peças que compõem a tomada de contas especial, elencadas no artigo 10 da IN/TCU 71/2012, não contemplam informações pormenorizadas quanto ao andamento do processo na fase interna, o que pode prejudicar a análise de eventual paralisação por mais de três anos. 
5.57.	Assim, caso o Tribunal venha a adotar a sistemática da Lei 9.873/1999 para aferir a prescrição, convém avaliar, oportunamente, a possibilidade de ajustes na IN/TCU 71/2012, para que as tomadas de contas especiais contemplem informações sobre as interrupções ocorridas na fase interna do procedimento (como, por exemplo, declaração do órgão instaurador da TCE, de que o processo não ficou paralisado por mais de três anos, na forma do artigo 1º, § 1º, da citada lei) . 
5.58.	No caso concreto, as próprias causas de interrupção elencadas anteriormente nesta instrução permitem aferir que não se operou prescrição intercorrente.
6. 	Da oportunidade de defesa
6.1.	Arno Hugo Augustin Filho alega que não teve oportunidade de defesa neste processo.
6.2.	Sustenta que não foi comunicado dos movimentos processuais de sobrestamento e seu levantamento, dentre outros atos. E entende que seria imprescindível a sua manifestação, pois não teve direito a demonstrar que as conclusões do TC Processo 021.643/2014-8 não seriam aplicáveis ao exercício de 2012.
6.3.	Afirma que não se manifestou no processo conexo TC 006.617/2013, referente às contas da presidência da república de 2012, e TC Processo 010.173/2015-3, que teriam sido utilizados como fundamentos para sua condenação nas contas de 2012. Destaca o disposto no artigo 10 do CPC, que estabelece que não se pode decidir com base em fundamento a respeito do qual não se tenha dado às partes oportunidade de se manifestar.
6.4.	Aponta que a Súmula 288/2015 do TCU estabelece que o julgamento de contas ordinárias e extraordinárias prescinde de nova audiência ou citação em face de irregularidades pelas quais o responsável já teve oportunidade de se manifestar.
6.5.	Discorre sobre os princípios ao contraditório e à ampla defesa, previstos na Constituição Federal/1988, e artigo 31 da Lei 8.443/1992. Cita também o artigo 12 da Lei Orgânica do TCU, que dispõe sobre a realização de audiência para apresentação de razões de justificativa, quando houver irregularidade nas contas.
6.6.	Colaciona julgado do TRF da 1ª Região que reconheceu nulidade em processo do TCU que não realizou citação de responsável em TCE, por ter sido apresentadas justificativas em processo prévio de representação.
6.7.	Por fim, defende que a falta de audiência para apresentar razões de justificativa não permitiu que a decisão respeitasse também ao disposto no artigo 22 da Lei de Introdução às Normas do Direito Brasileiro - Decreto-Lei nº 4.657, de 4 de setembro de 1942, com a redação dada pela Lei Federal 13.655/2018.
6.8.	De todo o exposto, conclui pela ocorrência de vício insanável em face do levantamento do sobrestamento que não foi acompanhado de sua audiência para apresentar defesa.
	Análise
6.9.	Sem razão ao recorrente.
6.10.	Conforme assinalado pelo próprio gestor em seu recurso, o enunciado 288 da Súmula do TCU dispõe que o julgamento pela irregularidade de contas ordinárias ou extraordinárias prescinde de nova audiência ou citação em face de irregularidades pelas quais o responsável já tenha sido ouvido em outro processo no qual lhe tenha sido aplicada multa ou imputado débito. 
6.11.	Não obstante tenha o Tribunal se debruçado sobre a integralidade da gestão do recorrente, o julgamento pela irregularidade das contas de 2012 decorreu, sobretudo, dos impactos das irregularidades apuradas no âmbito do TC Processo 021.643/2014-8, que causou o sobrestamento do processo. 
6.12.	O TC Processo 021.643/2014-8 trata de representação apresentada pelo MPTCU acerca de atrasos nos repasses a instituições financeiras controladas pela União de valores destinados ao pagamento de despesas de responsabilidade do ente federal, com violação à LRF. 
6.13.	Por meio do Acórdão 825/2015, mantido pelo Acórdão 992/2015-TCU-Plenário e sob a relatoria do Ministro José Múcio Monteiro; bem como alterado pelo Acórdão 3297/2015-TCU-Plenário (Relator Ministro Vital do Rêgo) , Arno Hugo Augustin Filho e Marcus Pereira Aucélio foram chamados em audiência naqueles autos, nos seguintes termos: 
 (...) 
9.2.4. determinar a audiência dos gestores listados a seguir, para que, no prazo improrrogável de 30 (trinta) dias, apresentem razões de justificativa em relação à realização de operação de crédito, consubstanciada na concessão e utilização de recursos próprios da Caixa Econômica Federal para o pagamento de benefícios de responsabilidade da União no âmbito do Programa Bolsa Família de que trata a Lei 10.836/2004, contrariando o que estabelecem o § 1º, inciso I, do art. 32, o art. 36 e o art. 38, inciso IV, "b", todos da Lei Complementar 101/2000: 
 (...) 
9.3.4. determinar a audiência dos gestores listados a seguir, para que, no prazo improrrogável de 30 (trinta) dias, apresentem razões de justificativa em relação à realização de operação de crédito, consubstanciada na concessão e utilização de recursos próprios da Caixa Econômica Federal para o pagamento de benefícios de responsabilidade da União no âmbito do Seguro-Desemprego e do Abono Salarial, contrariando o que estabelecem o § 1º, inciso I, do art. 32, o art. 36 e o art. 38, inciso IV, "b", todos da Lei Complementar 101/2000: 
 (...) 
9.5.3. determinar a audiência dos gestores listados a seguir, para que, no prazo improrrogável de 30 (trinta) dias, apresentem razões de justificativa em relação à realização de operação de crédito, consubstanciada na concessão e utilização de recursos próprios do BNDES para o pagamento de benefícios de responsabilidade da União no âmbito do Programa de Sustentação do Investimento (PSI) , contrariando o que estabelecem o § 1º, inciso I, do art. 32, o art. 36 e o art. 38, inciso IV, "b", todos da Lei Complementar 101/2000: 
 (...) 
9.6.3. determinar a audiência dos gestores listados a seguir, para que, no prazo improrrogável de 30 (trinta) dias, apresentem razões de justificativa em relação à realização de operações de crédito, consubstanciadas na concessão e utilização de recursos próprios do Banco do Brasil para o pagamento de subvenções de responsabilidade da União registradas nas contas "Tesouro Nacional - Equalização de Taxas - Safra Agrícola" e "Título e Créditos a Receber - Tesouro Nacional" da instituição financeira, contrariando o que estabelecem o § 1º, inciso I, do art. 32, o art. 36 e o art. 38, inciso IV, "b", todos da Lei Complementar 101/2000: 
 (...) 
9.8.2. determinar a audiência dos gestores listados a seguir, para que, no prazo improrrogável de 30 (trinta) dias, apresentem razões de justificativa em relação aos atrasos no repasse de recursos de que trata a Lei 7.990/1989, aos Estados, Distrito Federal e Municípios: 
 (...) 
9.9.3. determinar a audiência dos gestores listados a seguir, para que, no prazo improrrogável de 30 (trinta) dias, apresentem razões de justificativa em relação aos atrasos no repasse de recursos de que trata o art. 212, §§ 5º e 6º, da Constituição da República, e o Decreto 6.003/2006: 
6.14.	Os recorrentes foram devidamente notificados sobre as irregularidades descritas acima no âmbito do TC Processo 021.643/2014-8 (peças 178, 183, 186 e 210) , tendo apresentado as respectivas razões de justificativa (TC Processo 021.643/2014-8 - peças 223 e 232) . 
6.15.	Do mesmo modo nos Acórdão 972/2020-TCU-Plenário e 1562/2020-TCU-Plenário (TC Processo 003.365/2017-4, relator Ministro Vital do Rêgo) , por meio do qual foi confirmada a sanção aplicada a Arno Hugo Augustin Filho por meio do Acórdão 2924/2018-TCU-Plenário (relator Ministro José Múcio Monteiro) , em razão da autorização da concessão de operações de crédito ao Estado do Rio de Janeiro sem observância do art. 7º, § 1º, da Portaria-MF 89/1997, com redação dada pela Portaria-MF 276/1997 (revogada) , e do art. 11 da Portaria-MF 306/2012, que resultou na necessidade de honra, pela União, de R$ 1.033.955.984,61 de obrigações assumidas com esses empréstimos.
6.16.	Essas irregularidades foram consideradas suficientes para macular a gestão do recorrente, como ocorreu nos exercícios de 2013 e 2014 (respectivamente, TCs Processo 019.099/2014-2 e Processo 030.154/2015-4) . Nesse aspecto, cabe transcrever excerto do voto condutor do Acórdão 2014/2020-TCU-Plenário (Relator Ministro Raimundo Carreiro) , que julgou irregulares as contas de 2013 dos mesmos responsáveis destes autos (peças 40 e 41 do TC Processo 019.099/2014-2) :
22. Nesse cena¿rio, as irregularidades apontadas nos TCs Processo 021.643/2014-8 e Processo 003.365/2017-4 sa¿o suficientes para macular a gesta¿o de Arno Hugo Augustin Filho, podendo o TCU, desde ja¿, julgar irregulares as suas contas pelos atos de gesta¿o inquinados, que consistiram, em si¿ntese, em atraso do repasse a instituic¿o¿es financeiras pu¿blicas e privadas de verbas destinadas ao pagamento de despesas de responsabilidade do governo federal no referido Aco¿rda¿o 2.575/2016-TCU-Plena¿rio.
 (...) 
25. Adicionalmente, consigno que na¿o ha¿ proposta, no TC Processo 010.173/2015-3, de responsabilizac¿a¿o de gestores, mas somente "de determinac¿a¿o para que o o¿rga¿o competente se abstenha de realizar tais operac¿o¿es, bem como de fixac¿a¿o de prazo para devoluc¿a¿o de recursos pelo BNDES aos cofres da Unia¿o".
6.17.	Arno Hugo Augustin Filho foi devidamente ouvido no bojo do TC Processo 003.365/2017-4 (peças 52 e 62) , que trata da excepcionalização e autorização de operações de crédito, entre o período de 2011 a 2014, mesmo diante de evidências sobre a deterioração da capacidade de pagamento do estado do Rio de Janeiro. 
6.18. 	O responsável apresentou e teve analisadas as razões de justificativa (peças 70-71) , tendo culminado no Acórdão 2924/2018-TCU-Plenário, de relatoria do Ministro José Múcio Monteiro, com imputação de multa ao ora recorrente e a Guido Mantega, então Ministro da Fazenda. 
6.19.	A questão foi exaustivamente discutida nesta Corte, em pedidos de reexame interpostos pelas partes e desprovidos pelo Plenário, conforme o Acórdão 972/2020-TCU-Plenário, bem como em embargos de declaração opostos pelos responsáveis, por meio do Acórdão 1562/2020-TCU-Plenário, ambos os julgados relatados pelo Ministro Vital do Rêgo. Os aclaratórios foram parcialmente acolhidos apenas para sanear omissão relativa à fundamentação da penalidade de multa aplicada aos responsáveis. 
6.20.	Com isso, verifica-se regular exercício do contraditório e da ampla defesa pelo recorrente sobre as irregularidades descritas no TC Processo 003.365/2017-4 e no TC Processo 021.643/2014-8.
6.21.	O voto condutor da decisão cita outros processos em que foram verificadas falhas na gestão do responsável, para corroborar a irregularidade da gestão, como no TC Processo 006.617/2013-1, que tratou das contas da Presidência da República em 2012, e no TC Processo 010.173/2015-3, que apurou irregularidades nos empréstimos concedidos pelo Tesouro Nacional ao BNDES entre os anos de 2008 e 2015.
6.22.	Os fatos tratados nesses processos, contudo, não foram causa indispensáveis que motivaram o julgamento pela irregularidade das contas ordinárias dos recorrentes. O TC Processo 010.173/2015-3, inclusive, foi recentemente julgado, por meio do Acórdão 56/2021-TCU-Plenário, de relatoria do Ministro Aroldo Cedraz, sem condenação direta dos responsáveis. 
6.23.	A preservação do contraditório e da ampla defesa se relaciona aos fatos em discussão e não a processo determinado, de modo a garantir que os responsáveis tenham ciência das irregularidades a eles atribuídas e oportunidade de participação no julgamento. No caso, essas prerrogativas restaram preservadas, cabendo ao Tribunal, no processo de contas ordinária em análise, verificar o impacto das condenações no conjunto da gestão dos recorrentes. 
7.	Da responsabilidade de Marcus Pereira Aucélio
7.1.	O recorrente aponta que sua condenação no Acórdão 938/2019-TCU-Plenário (TC Processo 021.643/2014-8) , de relatoria do Ministro Raimundo Carreiro, teria decorrido da edição de portarias autorizadoras de operação de crédito no Programa de Sustentação do Investimento (PSI) entre o Tesouro Nacional e o BNDES.
7.2.	Sustenta, contudo, que teria havido erro de fato em sua responsabilização, pois não editou ou participou da elaboração das Portarias MF 122/2012 e 357/2012, que teriam permitido que os pagamentos das equalizações de taxas de juros devidas ao BNDES, no âmbito do PSI, fossem postergados.
7.3.	Também alega que não houve indicação de conduta omissiva ou comissiva que tenha praticado que pudesse ensejar a imputação de sanções no exercício de 2012. Assevera que era indispensável a identificação de conduta certa e irregular imputável ao gestor, não bastando mera remissão a outro processo ou ao cargo ocupado. E arremata (peça 50, p. 5-7) :
A verdade é que a decisão final proferida nos autos do processo TC 021.643/2014 imputou ao recorrente conduta que, apesar de ter sido considerada suficiente para lhe impingir multa, não levaria à rejeição de suas contas.
 (...) os debates travados quando da prolação do Acórdão 2.575/2016 levaram a que o Tribunal de Contas da União reconhecesse que o senhor Marcus Aucélio não detinha poder de decisão algum sobre a liberação das verbas que deveriam ter sido repassadas aos bancos públicos e aos Estados federados. Essa competência, segundo o TCU, era exclusiva do Secretário do Tesouro Nacional e de seus superiores hierárquicos, sobre os quais o ora recorrente não tinha poder de ingerência.
Foi aplicada, então, multa, em seu caráter mínimo, ao senhor Marcus Aucélio, apenas em razão de sua conduta supostamente omissiva de, na condição de Subsecretário de Política Fiscal, não formalizar, em ato próprio dirigido aos seus superiores, informação sobre a ilegalidade das chamadas "pedaladas fiscais".
7.4.	Defende que este entendimento foi ratificado pelo Acórdão 1824/2018-TCU-Plenário, de relatoria do Ministro Walton Alencar Rodrigues, que apreciou pedidos de reexame sobre a decisão condenatória original. E argumenta que a decisão em sede de recurso tem efeito substitutivo, o que afastaria os fundamentos do acórdão inicial acerca de sua condenação.
Análise
7.5.	Os argumentos não prosperam.
7.6.	Conforme pacífica jurisprudência desta Casa, julgam-se irregulares as contas ordinárias do responsável em razão de ocorrências graves apuradas em processos conexos, com impacto negativo na gestão examinada (Acórdão 156/2015-TCU-Segunda Câmara, Relator Ministro Marcos Bemquerer) . 
7.7.	De início, é importante ressaltar que o Tribunal, no âmbito da deliberação recorrida, não desconhece que Marcus Pereira Aucélio foi apenado apenas com sanção pecuniária, diferentemente da proposta inicial do Relator no Acórdão 2575/2016-TCU-Plenário. A propósito, o trecho a seguir, extraído do voto condutor do julgado em referência, da lavra do Exmo. Ministro José Múcio Monteiro, aborda a responsabilidade do Sr. Marcus Pereira Aucélio:
16. O responsável Arno Augustin detinha efetivamente o poder de decisão e, por sinal, afirmou em nota técnica (Nota Técnica 6/2014/COFIN/SUPOF/STN/MF-DF, peça 232, p. 475/477) que era sua a palavra final sobre as liberações de recursos, assumindo a responsabilidade pelo ocorrido. 
17. Tal declaração, no entanto, não serve por si só para livrar de culpa outros agentes da STN, pois não tem o condão de suplantar as definições de alçada constantes do regimento interno do órgão, que atribui ao Subsecretário de Política Fiscal Marcus Pereira Aucélio, por exemplo, a formulação da política de financiamento da despesa pública, além das atividades inerentes aos Subsecretários da STN de assistir o Secretário relativamente aos atos administrativos e regulamentares da respectiva Subsecretaria, participar da definição de diretrizes e subsidiar o Secretário no exercício de suas funções, especialmente nos assuntos afetos à sua própria área de atuação, entre outras competências. 
18. Nesse contexto, e lembrando que cabia à Subsecretaria de Política Fiscal solicitar a liberação de recursos junto ao Secretário, resta patente a participação efetiva de Marcus Pereira Aucélio no processo de retenção dos repasses, bem como o seu conhecimento dos atrasos ocorridos e do seu caráter ilícito, motivo pelo qual a responsabilidade desse agente pela irregularidade não pode ser afastada.
7.8.	O julgado não deixa dúvidas sobre a gravidade dos fatos. O Tribunal considerou não estar a conduta de Marcus Pereira Aucélio no mesmo patamar das atribuições de Arno Hugo Augustin Filho, que detinha o poder de decisão sobre a liberações de recursos aos bancos estatais, consideradas operações de crédito indevidas. Por conta disso, a Corte agiu com razoabilidade, deixando de apenar o recorrente também com a inabilitação para o exercício de cargo em comissão e função comissionada, como afirma o ex-gestor. 
7.9.	No entanto, Marcus Pereira Aucélio, como Subsecretário de Política Fiscal da Secretaria do Tesouro Nacional, era o responsável pela solicitação de liberação dos recursos junto ao Secretário do Tesouro Nacional, além de comandar a própria formulação da política de financiamento da despesa pública. 
7.10.	O atraso nos repasses às instituições financeiras controladas, como a Caixa Econômica Federal, para que a entidade realizasse tempestivamente os pagamentos dos programas sociais, configurando-se operações de crédito em benefício do ente controlador, vedados pela Lei de Responsabilidade Fiscal, em seus arts. 32, §1º, incisos I e II; e 36, caput, tem participação direta do responsável, como papel relevante para a caracterização da irregularidade. 
7.11.	Nesse sentido, por relevante, cabe transcrever trecho do voto condutor do Acórdão 2575/2016-TCU-Plenário, Relator Ministro José Múcio Monteiro: 
54. Quanto aos fundamentos de natureza pessoal relacionados aos agentes da Secretaria do Tesouro Nacional chamados em audiência, os pareceres são unânimes pela rejeição das razões de justificativa de Arno Hugo Augustin Filho, Secretário, e Marcus Pereira Aucélio, Subsecretário de Política Fiscal, e pelo acolhimento das de Adriano Pereira de Paula, Coordenador-Geral de Operações de Crédito - COPEC. 
55. De fato, nos termos regimentais, os dois primeiros gestores eram os responsáveis por promover e supervisionar a correta liberação às instituições financeiras, nas épocas próprias, dos recursos concernentes às subvenções econômicas concedidas pela União nos financiamentos do âmbito do Programa de Sustentação do Investimento PSI (BNDES) e Plano Safra (BB) . 
 (...) 
57. O responsável Marcus Pereira Aucélio, por sua vez, como Subsecretário de Política Fiscal, tinha atribuições regimentais relacionadas à programação financeira do Tesouro Nacional, ficando sob seu comando as unidades da STN que cuidavam da operacionalização dos pagamentos e do controle das subvenções da União, atividades inerentemente vinculadas ao processo de liberação de recursos. Nessa condição, resta claro que tinha conhecimento dos atrasos ocorridos e de suas razões, bem como da ilicitude desse modo de agir, mas não tomou providências para evitá-los. Portanto, como afirmado pela SecexFazenda, "ainda que se admitisse que ele não tinha competência decisória sobre a matéria, é certo que, ao menos por omissão, aderiu à conduta irregular, sendo por ela responsável". 
7.12.	Em outro ponto relevante dessa manifestação, o Ministro José Múcio, no voto vencedor, deixa mais clara a participação do recorrente, em conduta omissiva relevante, ao não atuar, sob a forma de pareceres ou orientações ao Secretário do Tesouro, quanto aos vícios na programação financeira federal, sopesada adequadamente a participação dele sobre os fatos irregulares: 
147. Sabe-se que o Subsecretário Marcus Aucélio tinha condições técnicas e histórico institucional suficientes para alertar o seu superior sobre as ilegalidades em curso e suas consequências, dada a sua condição de servidor da carreira de finanças e controle da STN desde 1994. Cabia-lhe, como já mencionado, a coordenação, orientação, supervisão, acompanhamento e avaliação das atividades da Coordenação-Geral de Programação Financeira, sendo ele o responsável regimentalmente definido para subsidiar o Secretário do Tesouro Nacional sobre as decisões de programação financeira. 
148. As informações trazidas, por sua vez, não contestam a proximidade funcional do responsável junto ao Secretário e a confiança que dele gozaria nem a participação efetiva do Subsecretário no núcleo de comando que tratava das liberações. Não foi trazido, tampouco, qualquer elemento probatório de que, no exercício de sua função regimental de subsidiar o Secretário, o responsável tenha atuado no sentido de informá-lo acerca dos ilícitos que estavam em curso e dissuadi-lo das suas decisões. 
149. Tais elementos corroboram a pertinência da aplicação ao Subsecretário das sanções propostas nos pareceres dos autos, para cuja dosimetria, no entanto, deve-se levar em conta o seu menor poder decisório dentro da cadeia hierárquica da STN e da equipe econômica. 
 (...) 
152. Cabe registrar que, nos debates ocorridos durante a sessão de julgamento, resolvi acolher três sugestões feitas pelos demais ministros. 
155. Outra alteração que acolhi foi para a exclusão da pena de inabilitação a Marcus Aucélio, por admitir que sua culpa foi de menor gravidade em relação ao seu superior hierárquico, Arno Augustin. Todavia, reafirmo que o Subsecretário de Política Fiscal da STN teve responsabilidade nos atrasos dos pagamentos devidos pelo Tesouro, conforme os fundamentos que já apresentei neste voto, e por isto a aplicação de multa deve ser mantida. 
7.13.	De fato, como consta do relatório do Acórdão 2575/2016-TCU-Plenário, cabia à Subsecretaria de Política Fiscal, nos termos do Regimento Interno da STN: 
a) orientar e supervisionar o processo de programação financeira, de gerenciamento da Conta Única do Tesouro Nacional e de formulação da política de financiamento da despesa pública; 
b) orientar e supervisionar a elaboração de cenários de finanças públicas e estudos em matéria fiscal para definição de diretrizes de política fiscal e de orientadores para a formulação da programação financeira, identificação de riscos fiscais e melhoria das condições de sustentabilidade das contas públicas; 
c) orientar a normatização, o acompanhamento, a sistematização e a padronização da execução da despesa pública; 
d) promover e administrar as ações relativas à integração do SIAFI ao Sistema de Pagamentos Brasileiro - SPB, bem como monitorar as movimentações financeiras realizadas por meio do Sistema de Transferência de Reservas - STR que impliquem em entradas ou saídas de recursos da Conta Única do Tesouro Nacional. 
7.14.	Do mesmo modo, conforme o art. 123 do mesmo Regimento Interno, também transcrito no relatório do Acórdão 2575/2016-TCU-Plenário, é atribuição dos Subsecretários: 
a) assistir ao Secretário do Tesouro Nacional, submetendo à sua apreciação os atos administrativos e regulamentares da respectiva Subsecretaria; 
b) planejar, dirigir, coordenar, orientar, acompanhar e avaliar a execução das atividades das unidades que integram suas respectivas áreas; 
c) participar da definição de diretrizes, objetivos e metas específicas da área de sua competência; 
d) coordenar a execução de políticas públicas inerentes às competências da respectiva subsecretaria; 
e) subsidiar o Secretário do Tesouro Nacional no exercício de suas funções, especialmente nos assuntos afetos à sua própria área de atuação. 
7.15.	De outro lado, a Cofin (Coordenação-Geral de Programação Financeira) , órgão responsável direto pela operacionalização dos pagamentos; e a Copec (Coordenação-Geral de Operações de Crédito) , que detinha o controle das subvenções na esfera federal, integravam a Subsecretaria de Política Fiscal da STN, dirigida, à época, pelo recorrente. 
7.16.	Como relata o MPTCU, em parecer transcrito no relatório do Acórdão 1824/2018-TCU-Plenário, relatado pelo Ministro Walton Alencar Rodrigues, Marcus Pereira Aucélio tinha ciência desde 2009 da utilização das instituições financeiras oficiais como financiadoras do Tesouro Nacional. Para tanto, o Parquet especializado, atuando como custos legis, elenca diversos eventos ocorridos no período, não contestados satisfatoriamente pela parte: 
99. Como já comentado no presente parecer, quando abordamos a 110ª reunião do CCFGTS, da qual o Sr. Marcus Pereira Aucélio participou, o servidor desde daquele ano (2009) já tinha ciência de que, no mínimo, seria irregular usar as instituições financeiras oficiais como financiadoras do Tesouro Nacional. 
100. Na famosa "rebelião" dos técnicos do Tesouro, ocorrida em 22/11/2013, o Sr. Marcus Pereira Aucélio se posicionou ao lado do seu chefe Arno Augustin, ao não compartilhar a visão crítica dos técnicos quanto à política fiscal que estava sendo praticada, e cujo rumo, alertaram, causaria graves estragos na composição da dívida pública. 
101. Lembro que alguns desses técnicos não foram arrolados como responsáveis nos presentes autos exatamente por terem assinado a Nota Técnica apresentada naquela reunião. 
102. No auge da crise, mas antes de o MP/TCU apresentar sua representação ao TCU, uma Comissão de Arbitragem foi instaurada na AGU, a pedido da Caixa, com objetivo de se buscar uma solução para os atrasos dos programas sociais pagos pelo banco. 
103. As discussões no âmbito da Câmara de Arbitragem não teriam solução caso não houvesse a participação de algum representante do Tesouro. 
104. Segundo apurado pelo jornalista João Villaverde, no livro-reportagem "Perigosas Pedaladas", em 22/07/2014 foi realizada uma reunião na AGU, da qual participaram os Srs. Fernando Luiz Albuquerque Faria, Secretário-Geral de Consultoria; Orlando Muniz, diretor da Câmara de Arbitragem; Marcus Pereira Aucélio (Tesouro) ; Jailton Zanon da Silveira, Diretor Jurídico da Caixa; Isaac Menezes Ferreira, Procurador-Geral do Banco Central; e também Arnaldo Sampaio de Moraes Godoy, Consultor-Geral da União. 
105. A defesa do Tesouro nessa reunião, e em outras oportunidades, foi de que a baixa arrecadação forçara o uso do expediente de não pagamento do que era devido à Caixa. 
106. Nos ditos e-mails acostados pelo Sr. Marcelo Pereira Amorim à peça 428, constam manifestações do Subsecretário autorizando pagamentos (p. 112 e 115) , recebendo comunicações a respeito da programação a ser executada (p. 114 e 121) e pedidos para liberações (p. 56, 71, 72, 74, 78, 80, 90, 100, 115 e 119) . 
107. Há, ainda, outros e-mails direcionados ao Sr. Paulo José, que, como já comentado, estava subordinado ao Sr. Marcus Pereira Aucélio. 
108. Como se vê, desde o início de todo o processo, em 2009, até a descoberta, em 2014, das irregularidades ora discutidas, o Sr. Marcus Pereira Aucélio foi uma figura importante no apoio às decisões de seus superiores, bem como na operacionalização das referidas "pedaladas fiscais". 
7.17.	Marcus Pereira Aucélio, portanto, detinha responsabilidade, ao menos omissiva, por eventuais desvios na programação financeira da União e, por certo, tinha conhecimento das operações de crédito fora dos contornos da Lei de Responsabilidade Fiscal. 
7.18.	É verdadeira a informação do recorrente de que, quando da prolação do Acórdão 2575/2016-TCU-Plenário, o Ministro Raimundo Carreiro pugnou pelo afastamento da responsabilidade dele, por entender que o responsável não exerceria atividade em caráter deliberativo e não teria influência sobre a definição da programação financeira federal. 
7.19.	Contudo, o voto que restou vencedor acolheu a proposta de afastamento da penalidade prevista no art. 60 ao responsável, mantendo-se, entretanto, sanção pecuniária, como relata o próprio julgador na declaração de voto complementar juntado ao acórdão: 
Quanto à minha segunda proposta, em relação ao Sr. Marcus Pereira Aucélio, à época, Subsecretário de Política Fiscal, o Plenário decidiu acatar a minha proposta de não aplicar a pena prevista no art. 60 da Lei nº 8.443/92 (Lei Orgânica do TCU) de inabilitação para o exercício de cargo em comissão ou função de confiança no âmbito da Administração Pública, mas entendeu por bem manter a pena de multa. 
7.20.	Dessa forma, não obstante o Tribunal tenha sopesado e individualizado adequadamente as condutas de cada um dos responsáveis, no momento da dosimetria das respectivas penas, não deixou de atribuir gravidade à atuação de Marcus Pereira Aucélio, em conduta omissiva que, por óbvio, tem força suficiente para macular sua gestão no exercício de 2012. 
7.21.	A propósito, o responsável, conforme item 9.6 do Acórdão 2575/2016-TCU-Plenário, mantido pelo Acórdão 1824/2018-TCU-Plenário, relatado pelo Ministro Walton Alencar Rodrigues, foi apenado com severa penalidade pecuniária de R$ 30.000,00, ao contrário do que afirma. 
7.22.	Por fim, sobre o tema, não se pode olvidar que as operações de créditos ilegais junto aos bancos federais culminaram ao final com parecer prévio recomendando ao Congresso Nacional a rejeição das contas de 2014 da Presidência da República, conforme Acórdão 2461/2015-TCU-Plenário, Relator Ministro Augusto Nardes. A continuidade das irregularidades também no exercício seguinte configurou um dos fundamentos para recomendação da rejeição das contas de 2015 da Presidência da República (Acórdão 2523/2016-TCU-Plenário, de relatoria do Ministro José Múcio) e do impeachment por ela sofrido, tamanha a gravidade dos fatos. 
8.	Da responsabilidade de Arno Hugo Augustin Filho
8.1.	O recorrente destaca os fundamentos para sua condenação no voto condutor da decisão e considera incoerente que sua gestão tenha sido julgada irregular, mesmo com reconhecimento de desempenho satisfatório e conformidade da gestão dos demais administradores da STN, sendo ele o responsável maior pelo órgão.
8.2.	Aponta que não houve indicativo de dano ao Erário ou desvio de recursos em sua gestão. E afirma que não podem ser simplesmente ignorados os resultados operacionais e de gestão satisfatórios de um órgão do porte e da importância da STN.
8.3.	Lista os processos conexos às contas de gestão e discorre sobre as irregularidades apuradas em cada um deles.
8.4.	Informa que o TC Processo 021.643/2014-8 examinou os atrasos nos repasses de valores destinados ao pagamento de despesas de responsabilidade da União a instituições financeiras pertencentes ou controladas pelo Poder Público Federal, com suposta violação à Lei de Responsabilidade Fiscal, ante o entendimento de que caracterizaram "operações de crédito".
8.5.	Nesse aspecto, argumenta que não houve análise específica da repercussão dos fatos tidos como irregulares no voto condutor da decisão recorrida, que considera superficial e equivocada, pois o relator aponta que ao longo dos anos é que as supostas práticas teriam se intensificado e culminado com a rejeição das contas da Presidenta de 2014 e de 2015. Registra que as contas da Presidência da República em 2012 foram aprovadas, assim como as contas da STN de 2009, 2010 e 2011.
8.6.	Afirma que o saldo a pagar em 2012 das operações de crédito era menor do que em 2011, o que demonstraria não ter havido intensificação de complexidade ou materialidade. Assim, entende que as conclusões do TC Processo 021.643/2014-8 não justificam a irregularidade das contas de 2012.
8.7.	Aponta que houve nova interpretação do Tribunal em relação a procedimentos adotados pela União há muitos exercícios, mesmo após a vigência da Lei de Responsabilidade Fiscal. Destaca que o Tribunal firmou entendimento no sentido de que interpretação nova não pode ser aplicado de forma pretérita, por ferir o disposto na LINDB e na Lei Federal 9784/1999, conforme teor do Acórdão 4719/2020-TCU-Primeira Câmara (Relator Ministro Vital do Rêgo) .
8.8.	Junta o Parecer/PGFN/CAF 359/2015 (peças 62 e 69) , que apresentou a interpretação oficial da Procuradoria-Geral da Fazenda Nacional (PGFN) sobre o conceito de operação de crédito disposto na Lei Complementar 101/2000. Defende que a PGFN é órgão de estado, e não de governo, com competência para fixar interpretação de normativos no âmbito do Ministério da Fazenda. E aponta que o parecer emitido rechaça as conclusões do TCU de que as subvenções econômicas, ainda que feitas com atraso, caracterizem operações de crédito.
8.9.	Cita ainda as conclusões da Promoção de Arquivamento 16232/2016 - MPF/PRDF/3ºOFNCC/ICM, do procedimento de investigação criminal 1.16.000.001686/2015-25. Este documento teria sustentado que o conceito legal de operações de crédito não poderia ser ampliado no âmbito do direito penal para prejudicar o réu.
8.10.	Transcreve parecer do MPF que consignou que a equalização de taxa devida pela União ao BNDES no PSI e ao Banco do Brasil no Plano Safra não caracterizaria operação de crédito, nos termos do artigo 29 da LRF. O documento aponta que os bancos não emprestam ou adiantam qualquer valor à União, mas sim a terceiros dos quais o ente federal sequer é garantidor, conforme o disposto nas Lei 12.096/2009 e 8.427/1992. O Parquet teria concluído que há simples inadimplemento contratual se o pagamento não ocorre na data devida.
8.11.	Sobre o tema, registra que tramita no âmbito da Justiça Federal o processo 1024670-75.2018.4.01.3400, na 15ª Vara Federal de Brasília, cujo recebimento da denúncia ocorreu em 26 de novembro de 2018 e que não contempla todas as situações mencionadas no Acórdão 2575/2016-TCU-Plenário. De qualquer modo, destaca que somente após pronunciamento judicial definitivo é que se poderá concluir sobre a interpretação mais adequada ao caso.
8.12.	Quanto ao processo conexo TC Processo 003.365/2017-4, informa que avaliou garantias arcadas pela União em contratos de empréstimos a estados e a municípios, especialmente para verificar em que condições foram concedidas, montantes honrados e ressarcidos, juros e demais encargos incorridos, mecanismos de ressarcimento dos valores pagos e, ainda, apuração de eventuais responsabilidades de gestores públicos que permitiram o endividamento de entes que não possuíam capacidade de pagamento suficiente.
8.13.	Destaca que as operações de crédito ocorreram em um contexto de flexibilização nos limites de endividamento dos entes, em especial pela realização da Copa do Mundo de Futebol de 2014 e dos Jogos Olímpicos e Paraolímpicos de 2016 no Rio de Janeiro. Registra, no entanto, que a Semag teria considerado que sete das operações examinadas pelo Tribunal não tinham relação com os grandes eventos esportivos ou com programas de melhoria de gestão fiscal.
8.14.	Em sede recursal, aponta que a Serur conheceu e propôs dar provimento aos recursos dos responsáveis, para tornar sem efeito as multas, mas o colegiado julgador apenas acatou a regularidade de mais duas operações. Afirma que em sede de embargos foi reconhecido pelo Tribunal que as operações restantes também tinham sido objeto de análise prévia, com conclusão pela aprovação. 
8.15.	Defende, portanto, que todas as operações de crédito listadas no acórdão recorrido foram objeto de exame pelo Tribunal em outros processos e consideradas regulares. Nesse sentido aponta os Acórdão 3259/2013-TCU-Plenário, de relatoria da Ministra Ana Arraes (TC Processo 021.428/2012-3) , 3260/2013-TCU-Plenário, de relatoria da Ministra Ana Arraes (TC Processo 021.496/2012-9) , 2872/2013-TCU-Plenário, de relatoria do Ministro Raimundo Carreiro (TC Processo 015.486/2013-3) , 3264/2013-TCU-Plenário, de relatoria da Ministra Ana Arraes (TC Processo 041.606/2012-4) , 3660/2013-TCU-Plenário, de relatoria da Ministra Ana Arraes (TC Processo 044.053/2012-6) e 2513/2014-TCU-Plenário, de relatoria do Ministro Raimundo Carreiro (TC Processo 034.095/2013-6) . Afirma que a regularidade das operações também teria sido reconhecida no Acórdão 1562/2020-TCU-Plenário, de relatoria do Ministro Vital do Rêgo (processo conexo TC Processo 003.365/2017-4) .
8.16.	O processo conexo TC Processo 006.617/2013-1 tratou das contas de 2012 da Presidência da República. O recorrente assinala que foi considerado que " (...) as informações contábeis produzidas e disponibilizadas à sociedade pela entidade à época, de responsabilidade da STN, não representaram com fidedignidade os fatos e os resultados contábeis da União, nos termos do Acórdão 1274/2013-TCU-Plenário (Ministro José Jorge, TC Processo 006.617/2013-1) ." (peça 57, p. 46) .
8.17.	Naquela oportunidade, registra que a proposta técnica foi de aposição de ressalva nas contas, e não rejeição.
8.18.	Quanto ao processo conexo TC Processo 010.173/2015-3, tratou de representação destinada a verificar regularidade dos empréstimos concedidos pelo Tesouro Nacional ao BNDES mediante emissão direta de títulos públicos ao longo dos exercícios 2008 a 2015, e que teria sido apreciada por meio do Acórdão 56/2021-TCU-Plenário (Relator Ministro Aroldo Cedraz; Revisor Ministro Walton Alencar Rodrigues) .
8.19.	Informa que, nos referidos autos, as operações foram consideradas irregulares, mas não houve imposição de sanção aos responsáveis. O Tribunal teria fixado novo entendimento sobre a matéria e assim não teria aplicado punição de forma retroativa, tendo feito apenas determinações aos órgãos fiscalizados. Considera que não poderia ser responsabilizado nas presentes contas de gestão por este fato, e também porque não foi chamado a se manifestar neste processo.
8.20.	Conclui que sua culpabilidade foi valorada a partir de prejulgamento político, em especial com relação às contas da Presidência da República de 2014 e ao processo TC Processo 021.634/2014-8, e não pela proporção de sua participação no exercício de 2012 ou pelo seu efetivo impacto nas contas.
8.21.	Por todo o exposto, entende que a decisão recorrida não observou os princípios da razoabilidade, da proporcionalidade, da impessoalidade e do devido processo legal.
Análise
8.22.	Os argumentos não prosperam.
8.23.	Conforme pacífica jurisprudência do Tribunal, julgam-se irregulares as contas ordinárias do responsável em razão de ocorrências graves apuradas em processos conexos, com impacto negativo na gestão examinada (Acórdão 156/2015-TCU-Segunda Câmara, Relator Ministro Marcos Bemquerer) .
8.24.	De plano, impende esclarecer que não cabe nestes autos de contas ordinárias reexaminar o mérito das irregularidades, tratadas em processos específicos e que já foram apreciados pelo Tribunal. O objeto deste exame é avaliar o reflexo das irregularidades e sua potencialidade de impactar no julgamento das contas ordinárias dos gestores.
8.25.	Superado esse ponto, conforme examinado nesta instrução, os fatos tratados no TC Processo 010.173/2015-3 não se caracteriza como fundamento indispensável para o julgamento pela irregularidade das contas ordinárias de 2012, uma vez que os responsáveis sequer foram sancionados ali. Por meio do Acórdão 56/2021-TCU-Plenário, o Tribunal apreciou a representação e fez determinação à STN, dentre outras deliberações.
8.26.	Ao consultar a íntegra do julgado, constata-se que não foi atribuída qualquer responsabilidade aos ora recorrentes, que sequer foram citados nominalmente. Ainda que possua relação com o tema tratado nestes autos, observa-se que esta Corte se ocupou de fixar entendimento sobre a irregularidade dos contratos de concessão de crédito analisados naqueles autos e proferir determinação aos órgãos envolvidos.
8.27.	E como bem reconhecido pelo recorrente, ainda que outros processos tenham sido citados no voto condutor da decisão recorrida, sua culpabilidade foi valorada especialmente a partir dos fatos tratados no processo TC Processo 021.643/2014-8 (peça 57, p. 51) . 
8.28.	De outra sorte, o gestor sustenta que as operações de créditos consideradas irregulares no TC Processo 003.365/2017-4 teriam sido aprovadas pelo Tribunal em processos específicos.
8.29.	O processo em referência avaliou a regularidade dos procedimentos de concessão e ressarcimento das garantias honradas pela União em operações de crédito de estados e municípios. Ao final, concluiu por meio do Acórdão 2924/2018-TCU-Plenário, Relator Ministro José Múcio Monteiro, que (item 18 do voto condutor) :
18. Pelo que foi verificado ao longo do processo, é possível concluir que Guido Mantega e Arno Augustin agiram, no mínimo, com culpa grave na excepcionalização de todas as operações com o estado do Rio de Janeiro, quando o ente não atendia aos requisitos da portaria do Ministério da Fazenda, desconsiderando, também, as demais normas de responsabilidade fiscal.
8.30.	O julgado aplicou multa ao ora recorrente e a Guido Mantega, então Ministro da Fazenda, deliberação mantida pelo Acórdão 972/2020-TCU-Plenário, sob a relatoria do Ministro Vital do Rêgo.
8.31.	Sobre esse julgado, os responsáveis opuseram embargos de declaração, parcialmente acolhido pelo Tribunal, conforme o Acórdão 1562/2020-TCU-Plenário, relatado pelo Ministro Vital do Rêgo, apenas para sanear omissão relativa à fundamentação das multas aplicadas. A referida deliberação transitou em julgado.
8.32.	Arno Hugo Augustin Filho quitou a multa que lhe foi aplicada em uma única parcela, no dia 17/7/2020 (TC Processo 003.365/2017-4, peça 144) , havendo proposta de dar quitação ao responsável (TC Processo 003.365/2017-4, peça 145) . 
8.33.	As irregularidades ali apuradas e a sanção imposta ao recorrente permaneceram e não cabe nesta oportunidade rediscutir o mérito do processo. O gestor, a propósito, quitou a multa que lhe foi aplicada. Desse modo, não se observa obstáculo para utilização das conclusões deste processo para embasar o julgamento da gestão anual de 2012 do recorrente.
8.34.	Quanto ao TC Processo 006.617/2013-1, que tratou das contas da presidência da república em 2012, entende-se que sua menção no voto condutor da decisão recorrida foi utilizada apenas para corroborar as irregularidades na gestão dos recorrentes, não tendo sido fundamento indispensável para a irregularidade das contas, conforme já examinado nesta instrução, em especial no item 6 retro. 
8.35.	Por outro giro, o recorrente, com base no Parecer da Procuradoria-Geral da Fazenda Nacional PGFN/CAF/N 359/2015, afirma que o atraso no pagamento das subvenções econômicas devidas pela União ao BNDES e ao Banco do Brasil S/A não caracteriza operação de crédito, nos termos do inciso III do art. 29 da LRF. Trata-se, segundo o gestor, de simples inadimplência, decorrente de descumprimento de dispositivo normativo e não contratual.
8.36.	O posicionamento seria semelhante ao colocado na Promoção de Arquivamento 16232/2016 - MPF/PRDF/3ºOFNCC/ICM, do procedimento de Investigação Criminal 1.16.000.001686/2015-25, acolhida parcialmente pela Juíza Federal Substituta da 12ª Vara Federal de Brasília, no Processo 0041553-85.2016.4.01.3400, citado no expediente recursal.
8.37.	Do mesmo modo, para o parquet federal, em posição chancelada pelo recorrente, a conjuntura envolvendo pagamentos de benefícios de responsabilidade da União pela CEF não difere dos posicionamentos acima, também não configurando operações de crédito. Além disso, a possibilidade de o FGTS antecipar pagamentos em nome do Tesouro decorreria de autorização legal contida no art. 82-A da Lei 11.977/2009, com redação dada pela Lei 12.424/2011.
8.38.	De início, cabe registrar que a caracterização desses eventos como operações de crédito ou utilização indevida das instituições financeiras estatais para financiar a União foi objeto de discussão nesta Corte no TC Processo 021.643/2014-8, nos Acórdãos 825/2015, mantido pelo Acórdão 992/2015-TCU-Plenário e sob a relatoria do Ministro José Múcio Monteiro, alterado pelo Acórdão 3297/2015-TCU-Plenário, Relator Ministro Vital do Rêgo, e também no parecer prévio sobre as contas da Presidência da República (exercício de 2014) , aprovado pelo Acórdão 2461/2015-TCU-Plenário, de relatoria do Ministro Augusto Nardes.
8.39.	A questão também foi enfrentada no Acórdão 2575/2016-TCU-Plenário, Relator Ministro José Múcio Monteiro, mantido no que tange aos recorrentes pelo Acórdão 1824/2018-TCU-Plenário, relatado pelo Ministro Walton Alencar Rodrigues, também prolatados no âmbito da representação TC Processo 021.643/2014-8.
8.40.	Essas irregularidades, portanto, não ensejariam rediscussão de mérito neste processo de contas, que avalia apenas o seu reflexo e impacto no julgamento das contas ordinárias dos gestores do STN no exercício de 2012.
8.41.	De qualquer modo, convém destacar que, ao contrário do posicionamento colocado pelo recorrente e da concepção do MPF na referida promoção de arquivamento, não há dúvida de que o conceito de operações de crédito da Lei de Responsabilidade Fiscal é bastante elástico, sobretudo com base no termo "operações assemelhadas", previsto no inciso III do artigo 29 da norma. A finalidade dessa caracterização decorre, dentre outros motivos, da intenção de se promover o controle do endividamento do Estado, como corolário da responsabilidade na gestão fiscal.
8.42.	No caso dos adiantamentos da CEF para os pagamentos de benefícios de responsabilidade da União, compartilha-se do posicionamento da unidade técnica no TC Processo 021.643/2014-8, constante do relatório do Acórdão 2575/2016-TCU-Plenário, Relator Ministro José Múcio Monteiro, segundo o qual essas operações se assemelham sobremaneira ao mútuo ou mesmo à "abertura de crédito", figuras do Direito Civil:
29. Não é nada difícil constatar semelhanças entre a operação realizada e o mútuo, que, na definição do art. 586 do Código Civil, é o empréstimo de coisas fungíveis, no qual o mutuário é obrigado a restituir ao mutuante o que dele recebeu em coisa do mesmo gênero, qualidade e quantidade. A situação apresentada é certamente assemelhada a um empréstimo de coisa fungível (dinheiro) , pois a Caixa adiantou aos beneficiários valores de responsabilidade da União, que ao mesmo tempo obrigou-se a restituí-los.
30. Mais fácil ainda é verificar a semelhança dos adiantamentos concedidos pela Caixa a uma 'abertura de crédito', que sequer tem definição legal precisa. Pode-se traçar um paralelo com a modalidade 'cheque especial', oferecida usualmente pelos bancos comerciais, na qual estabelecem um limite de saldo devedor para a conta corrente de seus clientes. No caso em tela, a União gozou de uma 'abertura de crédito' aparentemente sem limites, que a permitiu manter saldos devedores nas contas de suprimento, igualmente remunerados por juros.
31. É incontroverso que a Caixa utilizou recursos próprios para o pagamento de benefícios sociais, despesas orçamentárias, conforme orientação recebida da União por meio MDS, no caso do Bolsa Família, e do MTE, no caso do Seguro-Desemprego e do Abono Salarial. Em cada um desses episódios, a União assumiu, em função disso, a obrigação financeira de restituir à Caixa os valores adiantados, além da obrigação de pagar juros enquanto o pagamento não fosse efetivado.
32. Ficou claramente caracterizada, portanto, a utilização da instituição financeira para financiar a União, em evidente violação aos ditames da LRF, em especial ao art. § 1º, inciso I, do art. 32, que prevê a necessidade de prévia e expressa autorização legislativa para a contratação de operação de crédito, ao art. 36, caput, que proíbe operação de crédito entre uma instituição financeira estatal e o ente da Federação que a controle, e ao art. 38, inciso IV, 'b', que veda a realização de operação de crédito por antecipação de receita orçamentária, tal como a realizada, no último ano de mandato do chefe do Poder Executivo.
8.43.	Além disso, a percepção de que a União se utilizou das estatais nas operações em discussão está claramente delineada nos pagamentos adiantados realizados pela CEF de despesas públicas, com obrigação de restituição dos valores e com pagamento de juros. Essa situação está vedada pelo artigo 36 da Lei Complementar 101/2000 e tem subjacente a necessidade de impedir que o ente da federação promova, por meio da entidade controlada, gastos fora do orçamento e do cômputo do resultado primário, com melhora artificial das estatísticas fiscais.
8.44.	Por oportuno, apenar para corroborar o exame, cabe transcrever excerto da instrução técnica no TC Processo 021.643/2014-8 acerca das obrigações do Tesouro Nacional com o BNDES (peça 109 do TC Processo 021.643/2014-8) :
332. Com a edição da Portaria nº 122, de 10 de abril de 2012, os pagamentos das equalizações pelo Tesouro ao BNDES passaram a ser regidos da seguinte forma, in verbis: 
Art. 5° Para efeito dos pagamentos da equalização pelo Tesouro Nacional, o BNDES e a FINEP deverão apresentar: 
 (...) 
IV - semestralmente, a cada pedido de equalização à Secretaria do Tesouro Nacional, os valores das equalizações e os saldos médios diários das aplicações (SMDA's) relativos às operações ao amparo desta Portaria, verificados nos períodos de 1° de janeiro a 30 de junho e de 1° de julho a 31 de dezembro, de cada ano, acompanhados das correspondentes planilhas com a memória de cálculo do valor de equalização apurado, da média geométrica das TJLP's, da atualização, bem como da declaração de responsabilidade do próprio BNDES ou da FINEP, conforme o caso, pela exatidão das informações relativas à aplicação dos recursos na finalidade a que se destinam, em planilhas segregadas, considerando: (i) as operações contratadas até 15 de abril de 2012 e; (ii) as operações contratadas a partir de 16 de abril de 2012; 
 (...) 
§2° Os valores das equalizações devidos no último dia do período ao qual se refere o pagamento, nos termos desta Portaria, serão atualizados até a data do efetivo pagamento pelo Tesouro Nacional. 
§3° Os pagamentos das equalizações relativas aos saldos médios diários das aplicações em operações de financiamento de que trata esta Portaria podem ser prorrogados de acordo com as disponibilidades orçamentárias e financeiras do Tesouro Nacional. 
§4° Os pagamentos das equalizações relativas aos saldos médios diários das aplicações em operações de financiamento de que trata esta Portaria, contratadas a partir de 16 de abril de 2012 serão devidos após decorridos 24 meses do término de cada semestre de apuração, e atualizados, desde o último dia do semestre de apuração até a data do efetivo pagamento pelo Tesouro Nacional. (Grifou-se) 
333. Portanto, com a edição da Portaria nº 122, de 2012, e o estabelecimento de prazo de 24 (vinte e quatro) meses para a o pagamento de referida dívida, restou evidenciada a realização de operação de financiamento entre o BNDES e o Tesouro Nacional. Ou seja, por intermédio da edição de referido ato normativo e da lavra do art. 5º, § 4º, o Tesouro Nacional assumiu compromisso financeiro junto à referida instituição financeira, uma vez que prometeu pagar ao BNDES, com a devida atualização, valores correspondentes a despesa de natureza orçamentária, qual seja: despesa corrente com subvenção econômica, sob a modalidade de equalização de taxa de juros. Para a equipe de auditoria, portanto, configurada está a realização de operação de crédito, nos moldes do disposto pelo art. 29, III, da LRF, in verbis: 
Art. 29. Para os efeitos desta Lei Complementar, são adotadas as seguintes definições: 
 (...) 
III - operação de crédito: compromisso financeiro assumido em razão de mútuo, abertura de crédito, emissão e aceite de título, aquisição financiada de bens, recebimento antecipado de valores provenientes da venda a termo de bens e serviços, arrendamento mercantil e outras operações assemelhadas, inclusive com o uso de derivativos financeiros; (Grifou-se) 
334. Vale dizer, a realização de operação de crédito entre a União e o BNDES também esteve presente quando da edição de outras Portarias que regularam o pagamento das equalizações de taxas de juros relativas a novos períodos de equalização. É o caso do art. 7º da Portaria nº 357, de 15 de outubro de 2012, e do art. 7º da Portaria nº 29, de 23 de janeiro de 2014, os quais estão assim positivados, in verbis: 
Art. 7º Os valores de equalização serão apurados em 30 de junho e 31 de dezembro de cada ano, conforme metodologia de cálculo constante do Anexo I, e devidos em 1º de julho e em 1º de janeiro de cada ano, observado que: 
I - os pagamentos das equalizações de que trata o caput podem ser prorrogados de acordo com as disponibilidades orçamentárias e financeiras do Tesouro Nacional; 
II - os valores das equalizações a que se refere o caput serão atualizados desde a data da apuração até a data do efetivo pagamento pelo Tesouro Nacional; e 
III - os valores apurados das equalizações a partir de 16 de abril de 2012, relativos às operações contratadas pelo BNDES, serão devidos após decorridos 24 meses do término de cada semestre de apuração e atualizados pelo Tesouro Nacional desde a data de apuração até a data do efetivo pagamento. 
Art. 7º - Os valores de equalização serão apurados em 30 de junho e 31 de dezembro de cada ano, conforme metodologia de cálculo constante do Anexo I, e devidos em 1º de julho e em 1º de janeiro de cada ano, observado que: 
I - Os pagamentos das equalizações de que trata o caput podem ser prorrogados de acordo com as disponibilidades orçamentárias e financeiras do Tesouro Nacional. 
II - Os valores apurados das equalizações a partir de 16 de abril de 2012, relativos às operações contratadas pelo BNDES, serão devidos nos dias 1º de julho e 1º de janeiro de cada ano, após decorridos 24 meses do término de cada semestre de apuração e atualizados na forma do § 3º deste artigo. 
 (...) 
§ 3º - Os valores das equalizações a que se refere este artigo serão atualizados desde o dia subsequente à data da apuração até a data do efetivo pagamento pelo Tesouro Nacional. 
8.45.	Do mesmo modo, os atrasos no pagamento das equalizações ao Banco do Brasil também configuraram situações semelhantes às operações de mútuo, pois, depois que os valores são apurados pelas instituições financeiras, surge para o ente federal obrigação de caráter financeiro, relativa à diferença de taxa, cujo saldo é remunerado por juros. Ao contrário do que afirma o recorrente e entende o MPF, esse pagamento é sim de responsabilidade da União.
8.46.	Além disso, o atraso exacerbado nos repasses das equalizações configura o uso dos entes envolvidos no financiamento da União, afastando-se da simples prestação de serviços, como afirma o recorrente. Nesse sentido, transcreve-se trecho do relatório do Acórdão 2575/2016-TCU-Plenário, Relator Ministro José Múcio Monteiro:
106. A relação entre as instituições financeiras e a União neste caso não se consubstancia em prestação de serviços, como alega o Sr. Guido Mantega. As instituições financeiras não atuam como prepostos da União ao conceder os financiamentos. A equalização não corresponde ao pagamento de um serviço, e sim parte da remuneração do agente financeiro, que complementa a receita dos juros subsidiados pagos pelos beneficiários.
107. A alegação de que os pagamentos não foram realizados por 'razões de adequação às disponibilidades orçamentárias e financeiras' não pode ser aceita. É explícita a vedação da LRF para a contratação de operação de crédito entre a instituição financeira estatal e o ente da federação que a controle, veiculada por meio do art. 36. Dessa forma, se havia indisponibilidade de recursos, o financiamento dessas despesas deveria ter sido feito pelas vias legais, e não por intermédio da realização de operação de crédito ilegal e com abuso do poder de controle, como ocorreu.
8.47.	Destaque-se que, mesmo os prazos desproporcionalmente dilatados para os repasses das equalizações formatados à época foram desrespeitados, não tendo havido, por exemplo, pagamento dessas despesas ao BNDES no PSI, entre o início de 2011 e o segundo semestre de 2014, acarretando dívida de R$ 19,6 bilhões à União (TC Processo 021.643/2014-8 - peça 109, p. 23, item 141) .
8.48.	Diferentemente do que consta da peça recursal, não foi a concessão da subvenção aos beneficiários que constituiu operação de crédito, na concepção desta Corte, mas sim o atraso nos pagamentos das equalizações, de modo a se utilizar as instituições financeiras para financiamento da União.
8.49.	De todo o exposto, os atrasos deliberados, sob a chancela dos recorrentes, em contrariedade a expressos dispositivos legais e regulamentares, trouxeram graves prejuízos financeiros aos entes subnacionais e à transparência das estatísticas fiscais desde o exercício de 2012. Diante desse contexto, essa conjuntura relevante e com graves consequências, por certo, teve o condão de macular a gestão dos recorrentes no período ora examinado.
8.50.	Por fim, o recorrente faz referência à Promoção de Arquivamento 16232/2016 - MPF/PRDF/3ºOFNCC/ICM no procedimento de Investigação Criminal 1.16.000.001686/2015-25, acolhida parcialmente pela Juíza Federal Substituta da 12ª Vara Federal de Brasília, no Processo 0041553-85.2016.4.01.3400.
8.51.	O processo cuida de procedimento investigatório criminal instaurado pelo MPF, para apurar possível prática dos crimes tipificados nos artigos 359-A e 359-D, do Código Penal, transcritos abaixo, por conta de operações de crédito realizadas entre o Tesouro Nacional e bancos públicos, no período de 2012 a 2014, as quais também são objeto dos presentes autos.
Art. 359-A. Ordenar, autorizar ou realizar operação de crédito, interno ou externo, sem prévia autorização legislativa:
Pena - reclusão, de 1 (um) a 2 (dois) anos. (Incluído pela Lei nº 10.028, de 2000) 
Art. 359-D. Ordenar despesa não autorizada por lei:
Pena - reclusão, de 1 (um) a 4 (quatro) anos.
8.52.	Ao consultar decisão proferida pela Juíza Federal Substituta Pollyanna Kelly Maciel Medeiros Martins Alves, na Justiça Federal do Distrito Federal (documento juntado à peça 88) , verifica-se que o MPF considerou atípicas as condutas analisadas no processo, por atipicidade em relação ao elemento típico "operação de crédito", ou seja, o órgão ministerial deixou de caracterizar as transações ora em debate como empréstimos.
8.53.	O órgão ministerial pugnou também pelo arquivamento em relação aos atrasos por parte da União nos repasses devidos ao Fundo de Garantia por Tempo de Serviço (FGTS) , pela ausência do elemento típico "sem prévia autorização legislativa". Para o órgão também não houve dolo nos atrasos nos repasses de valores devidos à CEF decorrentes de valores arcados pela empresa pública no âmbito do Programa Bolsa Família, do Seguro-Desemprego e do Abono Salarial.
8.54.	Em relação ao delito previsto no art. 359-D do Código Penal, o Parquet optou por aguardar o deslinde dos TCs Processo 021.643/2014-8 e Processo 027.923/2015-0, em trâmite nesta Corte à época, sendo necessária a instauração de nova investigação.
8.55.	A magistrada anuiu a proposta do Ministério Público quanto à ausência de elemento típico "sem prévia autorização legislativa", nos atrasos nos repasses do FGTS, por entender que havia autorização para pagamento no art. 82-A da Lei 11.977/2009, afastando-se o tipo do art. 359-D do Código Penal. Do mesmo modo, a Juíza Federal não verificou dolo nos atrasos de repasses à CEF, não vislumbrando elemento subjetivo necessário à configuração do crime tipificado no art. 359-A do Código Penal.
8.56.	Sobre essas questões, cabe ressaltar que no caso dos repasses do FGTS, os quais teriam autorização legislativa, segundo a decisão, trata-se de irregularidades atribuídas a outros responsáveis, como se verifica em trecho do relatório do Acórdão 2575/2016-TCU-Plenário, Relator Ministro José Múcio Monteiro:
Item 9.4.3. 'realização de operação de crédito com inobservância de condição estabelecida pelo art. 32, § 1º, inciso I, da Lei Complementar 101/2000, e pelo art. 3º da Lei 4.320/1964'
Item 9.7.2: 'realização de pagamento de dívidas da União no âmbito da Lei 11.977/2009, junto ao Fundo de Garantia do Tempo de Serviço (FGTS) sem a devida autorização em Lei Orçamentária Anual ou em Lei de Créditos Adicionais, contrariando o que estabelecem o art. 167, inciso II, da Constituição da República e o art. 5º, § 1º, da Lei Complementar 101/2000' (refere-se especificamente ao financiamento pelo FGTS de subsídios a cargo da União no âmbito do Programa Minha Casa, Minha Vida) 
Responsáveis:
- Gilberto Magalhães Occhi, Ministro de Estado das Cidades;
- Carlos Antonio Vieira Fernandes, Secretário Executivo do Ministério das Cidades;
- Laércio Roberto Lemos de Souza, Subsecretário de Planejamento, Orçamento e Administração do Ministério das Cidades;
- Guido Mantega, Ministro de Estado da Fazenda, em razão da omissão quanto ao disposto no art. 32, caput, da Lei Complementar 101/2000 (apenas quanto ao item 9.4.3) .
8.57.	Por outro lado, impende destacar que a irregularidade apenada por esta Corte se referiu a não inclusão dos adiantamentos concedidos pelo FGTS à União na concessão dos subsídios na Lei Orçamentária Anual, e não à autorização legal para a contratação da operação de crédito. A unidade técnica explica a questão, em análise transcrita no relatório do Acórdão 2575/2016-TCU-Plenário, relatado pelo Ministro José Múcio Monteiro, mantido, no que concerne aos ora recorrentes, pelo Acórdão 1.824/218-TCU-Plenário, Relator Ministro Walton Alencar Rodrigues e Redator Ministro José Múcio Monteiro:
78. A existência de expressa previsão legal autorizando os adiantamentos concedidos pelo FGTS, constante do art. 82-A da Lei 11.977/2009, não beneficia o responsável, porque a irregularidade do item 9.4.3 do Acórdão 825/2015-TCU-Plenário não se refere à falta de autorização para a contratação da operação de crédito, e sim à não inclusão das respectivas receitas no orçamento, o que feriu o art. 3º da Lei 4.320/1964, que expressa o princípio da universalidade, assim como o art. 32, §1º, inciso II da LRF, que impõe a necessidade de inclusão no orçamento ou em créditos adicionais dos recursos provenientes da operação de crédito, exceto no caso de operações por antecipação de receita.
79. Foi demonstrado pela equipe de auditoria que, ao contrário do que afirma o responsável, o financiamento dos subsídios do Minha Casa, Minha Vida pelo FGTS consubstancia operação de crédito. A LRF não estipulou como requisito para a caracterização dessas operações que a parte credora seja instituição financeira. A ausência de acordo de vontades não é suficiente para afastar a disciplina da LRF sobre as operações realizadas, porque, na essência, são operações de crédito, considerando que a União assumia uma obrigação de caráter financeiro com o fundo, remunerada por juros. Não há razão, seja de ordem lógica ou jurídica, para dar um tratamento diferente a essa operação apenas porque não havia voluntariedade do FGTS na concessão do crédito.
8.58.	De outra sorte, em relação às discussões sobre o elemento dolo na conduta dos responsáveis quanto aos atrasos de repasses à CEF, os debates dentro dos contornos do Direto Penal exigem, de fato, subsunção estrita, contudo, em diferente contexto em relação aos processos nesta Corte.
8.59.	O exercício do poder sancionário do TCU, nos termos da legislação aplicável, incluindo-se a Lei de Introdução às Normas do Direito Brasileiro, com as alterações decorrentes da Lei 13.655/2018, admite responsabilização por culpa grave, decorrente da inobservância do dever de cuidado, ou seja, erro grosseiro, na concepção desta Corte (Acórdão 2924/2018-TCU-Plenário, Relator José Múcio Monteiro) . Logo, não se constata afronta ao ordenamento na deliberação atacada.
8.60.	Na espécie, a utilização das empresas estatais para financiamento da União, conforme demonstrado na deliberação recorrida, em especial nos julgados prolatados no âmbito do TC Processo 021.643/2014-8, demonstram que os ora recorrentes agiram com grave inobservância do dever de cuidado.
8.61.	Por outro lado, a independência entre as instâncias permite que uma mesma conduta seja valorada de forma diversa, em ações de natureza penal, civil e administrativa. Apenas a sentença absolutória no juízo penal fundada no reconhecimento da inexistência material do fato tem habilidade para repercutir no TCU e afastar a imposição de obrigações e sanções de natureza administrativa (Acórdão 344/2015-TCU-Plenário, relatado pelo Ministro Walton Alencar Rodrigues) .
8.62.	Ademais, a magistrada não acatou o pedido de arquivamento do MPF, em relação à alegada atipicidade quanto ao elemento típico "operação de crédito" no caso dos atrasos nos repasses da União de valores devidos ao BNDES e Banco do Brasil e no retardamento do envio das quantias destinadas aos royalties e salário educação. Para tanto, ratificou integralmente o posicionamento do TCU no âmbito do TC Processo 021.643/2014-8.
8.63.	Nesse sentido, transcreve-se outro trecho de decisão proferida pela Juíza Substituta no bojo do Processo 0041553-85.2016.4.01.3400, em trâmite na 12ª Vara Federal de Brasília (peça 88, p. 10) :
10. Pois bem, o crime tipificado no artigo 359-A do Código Penal consiste em "Ordenar, autorizar ou realizar operação de crédito, interno ou externo, sem prévia autorização legislativa".
11. Trata-se, portanto, de "norma penal em branco" cuja elementar "operação de crédito" deve ser integrada pelo conceito definido na Lei de Responsabilidade Fiscal.
12. Assim sendo, o conceito de operação de crédito, considerando que não está expresso no Código Penal, deve ser extraído do disposto nos artigos 29 e 37 da Lei de Responsabilidade Fiscal (Lei Complementar 101/2000 - LRF) , que preveem:
 (...) 
13. Extrai-se da decisão tomada pelo Tribunal de Contas da União, relativamente aos atrasos de repasses ao BNDES e pagamento extemporâneo das subvenções no âmbito do Programa de Sustentação do Investimento (PSI) e das contas de equalização de taxas, acrescidos de juros de mora e de atualização monetária, referidas operações realizadas possuem todas as características de uma operação de crédito, porquanto há reconhecimento de um passivo, incidência de juros e diferimento no tempo.
8.64.	Com isso, a magistrada indeferiu o pedido de arquivamento do Parquet relativo a esse ponto e, com fulcro no art. 28 do Código de Processo Penal, determinou a remessa do processo à 5ª Câmara de Coordenação e Revisão do Ministério Público Federal para nova apreciação.
8.65.	O MPF, por sua vez, ao reavaliar os fatos discutidos nos pontos encaminhados pelo Juízo da 12ª Vara, optou por oferecer denúncia em desfavor dos ora recorrentes e outros responsáveis, imputando-lhes a prática do crime previsto no art. 359-A c/c o art. 29, ambos do Código Penal. Os fundamentos da acusação são exatamente as mesmas operações de créditos que ensejaram o julgamento pela irregularidade das contas dos responsáveis. 
8.66.	O Processo, sob o número 1024670-75.2018.4.01.3400, tramitou na 15ª Vara Federal Criminal da Seção Judiciária do Distrito Federal e teve recebimento da denúncia, em decisão prolatada, em 26/11/2018, pelo Juiz Federal Francisco Codevila, também acostada ao processo nesta instrução (peça 89) .
8.67.	Dessa forma, não obstante tenha esta Corte demonstrado a gravidade das irregularidades apuradas e o impacto delas na gestão dos recorrentes, não havendo elementos contundentes para alterar o posicionamento do Tribunal, mesmo no âmbito do Poder Judiciário, até o momento, os fatos ora em debate têm sido enfrentados, na quase totalidade, nos mesmos termos dos julgados nesta Corte.
8.68.	Com estas considerações, conclui-se que a decisão recorrida examinou adequadamente a responsabilidade do recorrente acerca das irregularidades tratadas nos autos, e o seu consequente impacto na gestão de 2012.
CONCLUSÃO
9. 	Com base nos elementos dos autos, conclui-se que a possibilidade de ressarcimento ao Erário e a pretensão punitiva do Tribunal não estão prescritas, com base no que dispõe a Lei 9.873/1999 e de acordo com o entendimento disposto no Acórdão 1441/2016-TCU-Plenário.
9.1.	Por outro giro, não há que se falar em cerceamento de defesa ou vícios processuais na decisão recorrida, que observou, dentre outros, os princípios do devido processo legal, do contraditório e da ampla defesa.
9.2.	A responsabilidade dos gestores e o reflexo das irregularidades em suas contas ordinárias de 2012 foi adequadamente apurada nos autos, devendo ser mantida a decisão recorrida em seus exatos termos.
PROPOSTA DE ENCAMINHAMENTO
10.	Ante o exposto, submete-se o presente exame à consideração superior, propondo-se, com fundamento nos artigos 32, inciso I, e 33 da Lei 8.443/1992:
a) conhecer dos recursos interpostos pelos recorrentes e, no mérito, negar-lhes provimento; e
b) dar ciência da decisão aos recorrentes, à Secretaria do Tesouro Nacional e ao Ministério da Economia.

Tisiane Mordini de Siqueira (27660/OAB-RS); Marcellus Samir Salles, Allan Lúcio Sathler e outros; André Dutra Dorea Ávila da Silva (24.383/OAB-DF) e Luis Fernando Belem Peres (22.162/OAB-DF).

Subprocurador-Geral Paulo Soares Bugarin.

Prestação de contas. Exercício 2012. Contas irregulares. Sanções aplicadas em processos autônomos. Recursos de Reconsideração. Conhecimento. Negativa de provimento.

PRESTAÇÃO DE CONTAS (PC)

Secretaria de Recursos (Serur); Unidade de Auditoria Especializada em Certificação de Contas (AudFinanceira).

Trata-se de recursos de reconsideração interpostos por Arno Hugo Augustin Filho e Marcos Pereira Aucélio, respectivamente Secretário do Tesouro Nacional e Subsecretário de Política Fiscal, no exercício de 2012, contra o Acórdão 1887/2021-TCU-Plenário (E. Ministro Bruno Dantas) .
	A decisão avaliou prestação de contas da Secretaria do Tesouro Nacional e julgou irregulares as contas dos recorrentes, em razão da gravidade de suas condutas verificadas, entre outros processos, no TC Processo 021.643/2014-8, que tratou de operações de crédito irregulares e atrasos em repasses de recursos a instituições financeiras, em descumprimento à Lei de Responsabilidade Fiscal, prática conhecida, à época, como "pedaladas fiscais". 
	Em síntese, os responsáveis alegam prescrição, ofensa ao direito de defesa e falhas na avaliação das responsabilidades dos gestores. 
	A então Secretaria de Recursos, com concordância do Parquet, opinou pelo conhecimento e não provimento dos apelos.
	Adoto os pareceres constantes dos autos como razões de decidir, sem prejuízo das observações a seguir.
	Conheço dos recursos, tendo em vista o preenchimento dos requisitos previstos nos artigos 31 e 33 da Lei 8.443/1992.
	A prestação de contas foi apresentada ao Tribunal em 31/7/2013 e este processo foi sobrestado em 15/9/2015, até decisão de mérito no TC Processo 021.643/2014-8, pois seu julgamento não podia prosseguir, tendo em vista dependência do desfecho de questão relevante em outro processo. Indevidos os argumentos, portanto, sobre paralisação indevida ou inércia.
	Mediante Acórdão 2575/2016-TCU-Plenário (E. Ministro José Múcio Monteiro) , exarado no referido processo em 5/10/2016, o Tribunal rejeitou as razões de justificativas dos responsáveis. aplicando-lhes multa e inabilitando Arno Hugo Augustin Filho para o exercício de cargo em comissão ou função de confiança.
	O Acórdão 1824/2018-TCU-Plenário, de minha relatoria, negou provimento aos pedidos de reexame do secretário e do subsecretário da STN. Em 24/4/2019, foi prolatado o Acórdão 938/2019-TCU-Plenário (E. Ministro Raimundo Carreiro) , mantendo as sanções aplicadas aos responsáveis, ao julgar embargos de declaração.
	Em 14/6/2019, nesta prestação de contas, foi realizada instrução da unidade técnica com proposta de diligência, caracterizando o retorno da tramitação dos autos, julgados pelo acórdão recorrido.
	Não decorreram cinco anos entre a apresentação da prestação de contas e o ato de apuração, considerando a suspensão decorrente do período de sobrestamento, nos termos do inciso II do artigo 7º da Resolução 344/2022. Também não houve o lapso de três anos entre o julgamento do TC Processo 021.643/2014-8 e a proposta de diligência neste processo. 
	Neste ponto, ressalto que o processo sobrestante apresentou andamento regular, afastando, de vez, alegadas inércia e negligência desta Casa. 
	O acórdão recorrido considerou que as irregularidades verificadas no TC Processo 021.643/2014-8 foram graves o suficiente para macular as gestões de Arno Hugo Augustin Filho e Marcos Pereira Aucélio, ocasionando a irregularidade de suas contas.
	Não há reparos a serem feitos na decisão. Por meio das Portarias MF 122/2012 e 357/2012, a União assumiu compromisso financeiro vedado pelo artigo 36 da Lei de Responsabilidade e praticou grandes atrasos nos repasses de recursos para instituições financeiras, permitindo a apresentação de resultados fiscais que não condiziam com a realidade fática. Tal esquema, extremamente danoso aos bancos e ao país desde 2012, foi motivador de parecer pela rejeição das contas da Presidente da República nos anos de 2014 e 2015.
	Arno Augustin, como Secretário do Tesouro, detinha efetivamente o poder de decisão sobre as liberações de recursos aos bancos. Marcos Aucélio, embora não tenha participado da edição das portarias em comento, foi condenado pelo fato de ter participação efetiva no processo de retenção dos repasses e conhecimento dos atrasos ilícitos, sem ter tomado providências para os evitar.
	O Tribunal entendeu, de forma acertada, que os responsáveis agiram com grave inobservância do dever de cuidado. Restou devidamente fundamentada a irregularidade de suas contas. 
	Segundo o Enunciado de Súmula TCU 288 e vasta jurisprudência do Tribunal, é desnecessária nova audiência dos gestores, em prestações de contas, sobre fatos considerados na avaliação da gestão que já foram objeto de defesa prévia e reputados irregulares em processos autônomos anteriormente julgados. Por isso, não procedem argumentos sobre prejuízo à defesa. 
	Reforço, ainda que esta prestação de contas não se presta a rediscutir o mérito de irregularidades apuradas e julgadas em outros processos. Seu objetivo, para esses casos, é avaliar o impacto de tais irregularidades na gestão dos responsáveis.
	A decisão recorrida e a instrução da então Secretaria de Recursos ainda foram claras quanto aos impactos de outros julgados e processos nestas contas. 
	Por todo o exposto, os recursos de reconsideração de Arno Augusto e Marcos Aucélio não merecem provimento.
	Feitas essas considerações, voto para que o Tribunal adote a minuta de acórdão que submeto ao Colegiado.
TCU, Sala das Sessões, em 22 de março de 2023.
WALTON ALENCAR RODRIGUES 
Relator